ACORDAO-COMPLETO-2482125

ACÓRDÃO 343/2022 ATA 6/2022 - PLENÁRIO

VISTOS, relatados e discutidos estes autos de Auditoria de Conformidade realizada com o objetivo de verificar: i) a eficiência e a eficácia na aplicação de recursos públicos na área de saúde pelo Governo do Estado do Maranhão, no pagamento de pessoal vinculado ao Hospital Regional da Baixada Maranhense Dr. Jackson Lago, localizado no Município de  Pinheiro/MA; e, ii) a regularidade da contratação oriunda do Pregão Presencial 102/2016 - POE/MA, destinada a atender demanda da Empresa Maranhense de Serviços Hospitalares (Emserh) , por meio da aquisição de insumos hospitalares, ambos os pontos objeto de denúncia autuada sob o TC Processo 017.691/2017-6 (apenso) ,
ACORDAM os Ministros do Tribunal de Contas da União, reunidos em sessão do Plenário, em:
9.1. conhecer da denúncia constante do TC-Processo 017.691/2017-6 (apenso) quanto a supostas irregularidades na contratação de prestação de serviços médicos no Hospital Regional da Baixada Maranhense Dr. Jackson Lago, ante o preenchimento dos requisitos de admissibilidade previstos nos arts. 234 e 235 do Regimento Interno/TCU, para, no mérito, considerá-la parcialmente procedente;
9.2. não conhecer da denúncia constante do TC-Processo 017.691/2017-6 (apenso) quanto a supostas irregularidades ocorridas em contratação oriunda do Pregão Presencial 102/2016 - POE/MA, ante o não preenchimento dos requisitos de admissibilidade previstos nos arts. 234 e 235 do Regimento Interno/TCU;
9.3. determinar à Secretaria de Estado da Saúde do Maranhão, com fundamento nos arts. 250, inciso II, do Regimento Interno/TCU, e 4º, inciso I, da Resolução-TCU 315/2020, e nos termos das atribuições previstas nos arts. 8º da Lei Estadual 7.066/1998 e 20 da Lei Estadual 10.924/2018, que adote, no prazo de 180 (cento e oitenta) dias, se ainda não o fez, as providências a seguir indicadas, relativamente aos contratos de prestação de serviços médicos no Hospital Regional da Baixada Maranhense Dr. Jackson Lago custeados com recursos federais:
9.3.1. estabeleça mecanismos de aperfeiçoamento dos procedimentos de seleção, formalização e fiscalização dos contratos de prestação de serviços médicos ao hospital, a fim de garantir a inclusão de cláusulas contratuais que definam precisamente os objetos, os orçamentos, os critérios de remuneração e os parâmetros para apuração e valoração dos quantitativos de serviços prestados, de modo a limitar os pagamentos aos valores correspondentes aos procedimentos efetivamente realizados pelas contratadas;
9.3.2. estabeleça mecanismos de controle e rotinas de trabalho sobre a execução dos contratos de prestação de serviços médicos ao hospital a fim de obter das empresas fornecedoras a tempestiva apresentação das escalas de trabalho e o efetivo cumprimento, em sua integralidade, das jornadas de trabalho dos profissionais médicos e dos técnicos de radiologia, nos termos estabelecidos nos contratos mencionados;
9.3.3. realize levantamentos:
9.3.3.1. de atendimentos lançados em duplicidade no Sistema Klinikos, a exemplo dos demonstrados no Quadro 1 do relatório de auditoria constante da peça 194 (Contratos 9/2017, 10/2017, 13/2017 e 15/2017) ;
9.3.3.2. dos atendimentos prestados pelo Dr. Luciano Correa (relativos à clínica médica, objeto do Contrato 10/2017) ;
9.3.3.3. das produções do mês 2/2017, em face das inconsistências demonstradas no Quadro 3 do relatório constante da peça 194 (Contratos 9/2017, 10/2017 e 13/2017) ;
9.3.4. ajuste, após a conclusão dos levantamentos acima apontados, os quantitativos de produções na esfera do Contrato de Gestão 8/2015/SES e dos respectivos contratos firmado entre a OS e os fornecedores, verificando a necessidade ou não de recálculo de valores que foram transferidos pela SES/MA à OS, com base nos índices de produtividade estabelecidos no art. 7º, § 3º, da Portaria - SES/MA 537/2018, e de pagamentos efetuados pela OS a seus contratados, em face das metas de produção estabelecidas contratualmente, quando for o caso;
9.4. determinar à Secretaria de Estado da Saúde do Maranhão, com fundamento nos arts. 250, inciso II, do Regimento Interno/TCU, e 4º, inciso II, da Resolução-TCU 315/2020, que adote, no prazo de 180 (cento e oitenta) dias, se ainda não o fez, providências com vistas a concluir a elaboração, publicação e implementação de normativo específico que discipline os mecanismos de controle e as rotinas de trabalho a ser aplicadas sobre os procedimentos de seleção e contratação de fornecedores custeados com recursos federais e realizados pelas OS que tenham celebrado contratos de gestão sob supervisão dessa Secretaria, nos termos do art. 26, §§ 4º e 5º, do Decreto Estadual 31.398/2015;
9.5. determinar à Secretaria de Estado da Saúde do Maranhão, com fundamento nos arts. 250, inciso II, do Regimento Interno/TCU, e 7º, §3º, inciso I, da Resolução-TCU 315/2020, que encaminhe a este Tribunal, no prazo de 60 (sessenta) dias, plano de ação para efetivação das determinações ora propostas nos itens precedentes deste Acórdão, em que constem as medidas a serem tomadas e os respectivos prazos de execução e responsáveis pela implementação (nome, cargo e CPF) ;
9.6. recomendar à Secretaria de Estado da Saúde do Maranhão, com fundamento nos arts. 250, inciso III, do Regimento Interno/TCU, e 11 da Resolução-TCU 315/2020, que avalie a conveniência e oportunidade de estender para as demais unidades de saúde estaduais em que a medida for aplicável, se ainda não o fez, a prática de divulgação periódica de informações atualizadas sobre o atendimento ao usuário, nos moldes da comunicação mensal encaminhada pelo Hospital Regional da Baixada Maranhense Dr. Jackson Lago à Câmara Municipal, ao Ministério Público e a veículos de imprensa, visando ao incremento da transparência quanto aos serviços prestados à comunidade;
9.7. dar ciência à Secretaria de Estado da Saúde do Maranhão, nos termos do art. 9º da Resolução-TCU 315/2020, de que:
9.7.1. o não estabelecimento de mecanismos de aperfeiçoamento dos procedimentos de seleção, formalização e fiscalização dos contratos que permita que eventuais falhas na celebração e execução sejam tempestivamente detectadas e que sejam adotadas as medidas saneadoras e/ou sancionatórias pertinentes, infringe os Itens 1 e 5 do Regulamento de Aquisição de Bens e Serviços do Instituto Acqua para o Contrato de Gestão 08/2015/SES;
9.7.2. o não estabelecimento de mecanismos de controle e rotinas de trabalho sobre os procedimentos de prorrogação dos contratos de prestação de serviços médicos ao hospital a fim de demonstrar, nas prorrogações da vigência dos contratos, que os preços contratados são compatíveis com os praticados no mercado, infringe o Item 5 do Regulamento de Aquisição de Bens e Serviços do Instituto Acqua para o Contrato de Gestão 08/2015/SES;
9.7.3. o não estabelecimento de mecanismos de controle que assegurem a correta e completa alimentação: (a) do sistema informatizado de registro dos atendimentos realizados na unidade de saúde e, assim, permitir o cálculo preciso dos quantitativos de produção; e (b) do sistema informatizado de registro de cirurgias da unidade de saúde, fazendo inserir os dados dos profissionais médicos integrantes das equipes responsáveis pelas cirurgias realizadas no referido estabelecimento, a fim de possibilitar melhor aproveitamento dessa ferramenta gerencial e de controle; infringem o princípio da eficiência insculpido nos arts. 37, caput, da Constituição Federal, e 5º, inciso I, do Decreto Estadual 31.398/2015;
9.8. informar à Secretaria de Estado da Saúde do Maranhão, ao Instituto Acqua - Ação, Cidadania, Qualidade Urbana e Ambiental, ao Tribunal de Contas do Estado do Maranhão e ao denunciante no TC-Processo 017.691/2017-6 (apenso) sobre a prolação deste Acórdão;
9.9. autorizar a SecexSaúde, nos termos do art. 8º da Resolução-TCU 315/2020, a promover o monitoramento das determinações acima expedidas, com fundamento no art. 17, § 1º, desse mesmo normativo; e
9.10. arquivar este processo.

Relatório de auditoria para verificar a eficiência e a eficácia na aplicação de recursos públicos na área de saúde pelo Governo do Estado do Maranhão.

Secretaria de Estado da Saúde do Estado do Maranhão.

3. Responsáveis: Carlos Eduardo de Oliveira Lula, Secretário da Saúde do Estado do Maranhão (XXX.886.063-XX); Antônio Evilásio de Aguiar Neto, Gerente Administrativo do Instituto Acqua - Ação, Cidadania, Qualidade Urbana e Ambiental (XXX.028.003-XX); Paula Cristina de Assis Nascimento, Diretora do Instituto Acqua (XXX.064.328-XX).

13.1. Ministros presentes: Bruno Dantas (na Presidência), Walton Alencar Rodrigues, Benjamin Zymler, Augusto Nardes, Aroldo Cedraz, Vital do Rêgo, Jorge Oliveira e Antonio Anastasia.
13.2. Ministros-Substitutos presentes: Augusto Sherman Cavalcanti (Relator), Marcos Bemquerer Costa e Weder de Oliveira.

AUGUSTO SHERMAN

Adoto, como relatório, a instrução elaborada e aprovada no âmbito da SecexSaúde (peças 232/234) .
"Cuidam os presentes autos de auditoria de conformidade realizada na Secretaria de Estado da Saúde do Maranhão (SES/MA) , no período compreendido entre 24/5/2018 e 28/3/2019, com o objetivo de verificar a eficiência e a eficácia na aplicação de recursos públicos na área da saúde, pelo Governo do Estado do Maranhão, no pagamento de pessoal vinculado ao Hospital Regional da Baixada Maranhense Dr. Jackson Lago, na cidade de Pinheiro/MA, e em relação à contratação oriunda do Pregão Presencial 102/2016-POE/MA, destinada a atender demanda da Empresa Maranhense de Serviços Hospitalares (Emserh) , objeto de denúncia autuada neste TCU sob o TC Processo 017.691/2017-6.
HISTÓRICO 
A denúncia mencionada no parágrafo anterior noticiou possíveis irregularidades relacionadas com: (i) a prestação de serviços médicos no âmbito do Hospital Regional da Baixada Maranhense Dr. Jackson Lago, na cidade de Pinheiro/MA, unidade estadual administrada sob contrato de gestão celebrado com organização social (OS) [Instituto Acqua], e (ii) a Ata de Registro de Preços (ARP) 049/2017-CCL, resultante do Pregão Presencial 102/2016-POE/MA, promovido pela Comissão Central Permanente de Licitação do Governo do Estado do Maranhão (CCL) , visando à aquisição de materiais médico hospitalares (seringas e outros) para atender a demanda da Emserh.
1.1. No tocante aos fatos denunciados relativos ao Hospital Regional da Baixada Maranhense Dr. Jackson Lago, tem-se que esses se referem à contratação, pela organização social gestora da unidade, de serviços médicos junto a empresas especializadas nesse ramo de atividade, sobre as quais pesariam irregularidades diversas. Em síntese, a denúncia levanta suspeitas de duas ordens (peça 2 do TC Processo 017.691/2017-6 em apenso) :
possíveis prejuízos à transparência dos procedimentos de seleção e contratação das prestadoras de serviços, justificados pela existência de relações de parentesco de médicos contratados com personalidades políticas ligadas à administração municipal de Pinheiro/MA, vínculos entre determinadas prestadoras de serviços e suposta falta de robustez de empresas contratadas;
possível inexecução de jornadas de trabalho ou má qualidade de serviços médicos prestados pelas empresas contratadas, tendo em vista que nas escalas médicas existiriam profissionais submetidos a cargas horárias excessivas, considerando os dados do Cadastro Nacional de Estabelecimentos de Saúde (Cnes) , e/ou sem registro no Conselho Federal de Medicina (CFM) das especialidades médicas para as quais foram contratados.
1.2. Quanto ao segundo ponto da denúncia, aponta-se que a Emserh teria realizado de forma irregular a contratação resultante da ARP 049/2017-CCL, de valor superior a R$ 147 milhões e destinada ao fornecimento de insumos hospitalares, tendo em vista que o titular da fornecedora contratada é servidor público estadual, o que importaria em violação à vedação imposta pela Lei 8.666/1993.
1.3. Em face do que foi relatado nos parágrafos anteriores, a unidade técnica (extinta Secex-MA) propôs a realização da presente fiscalização, conforme processo administrativo TC Processo 027.452/2017-4, a fim de apurar os fatos denunciados. Os trabalhos de execução da auditoria ocorreram no período de 11/2 a 15/3/2019 (peça 104) .
1.4. Quanto ao primeiro ponto da denúncia, a equipe de fiscalização delimitou o escopo da auditoria aos contratos de maior expressão econômica das seguintes prestadoras de serviços médicos: Dio - Diagnóstico por Imagem e Oftalmologia Ltda. - ME, IDC Silva Laboratório - ME (atualmente sob a denominação de Laboratório Bom Pastor Eireli) , Compeet Serviços Administrativo de Saúde Ltda. - ME e Integh - Instituto de Tecnologia e Gestão Humana Ltda. - ME (atual Instituto de Tecnologia e Gestão Humana Eireli) , adotando como estratégia central dos trabalhos o exame de aspectos objetivos relacionados com os procedimentos de seleção das empresas prestadoras de serviços médicos e de celebração dos contratos respectivos, assim como a execução dos serviços e os pagamentos efetuados, a fim de se verificar o grau de aderência desses atos aos critérios legais e regulamentares que disciplinam a matéria (peça 194, p. 11-12) .
1.5. Com relação ao segundo ponto da denúncia, tem-se que, diante de informação obtida ainda na fase de planejamento da auditoria dando conta do cancelamento da ARP 049/2017-CCL, referente a aquisições de materiais médico-hospitalares pretendidas pela Emserh, antes mesmo da efetivação de qualquer contratação com a empresa contemplada (T R Hortegal) e da posterior realização de novos procedimentos de licitação e contratação com outras fornecedoras para aquisição dos itens relacionadas na ata cancelada, a equipe de fiscalização entendeu que a parte da denúncia referente a esse ponto, em princípio, havia perdido o objeto, mas não deixou de examinar se porventura haveria algum vínculo empresarial entre a empresa T R Hortegal e as empresas contratadas para fornecer os materiais originalmente constantes da ARP 049/2017-CCL, que pudesse configurar indício de contratação indireta da empresa denunciada para fornecer total ou parcialmente aqueles bens (peça 194, p. 12) .
1.6. A partir do objetivo do trabalho e a fim de avaliar em que medida os recursos estavam sendo aplicados de acordo com a legislação pertinente, formularam-se as questões a seguir indicadas: 
a) Questão 1: Há vínculo empresarial entre a empresa T R Hortegal e as empresas contratadas para fornecer os medicamentos originalmente objeto da Ata de Registro de Preços 049/2017-CCL que configure indício de contratação indireta desta última para fornecer total ou parcialmente os referidos medicamentos? 
b) Questão 2: Os procedimentos de contratação das empresas prestadoras de serviços médicos especializados para o Hospital Regional da Baixada Maranhense observaram os critérios estabelecidos na Lei 9.637/1998 e em regulamento próprio da organização social sobre compras e contratação de obras e serviços com emprego de recursos provenientes do Poder Público? 
c) Questão 3: O contrato foi executado nos prazos, etapas, quantidades e requisitos de qualidade nele definidos? 
d) Questão 4: O pagamento dos valores contratados está sendo realizado de acordo com a legislação e o instrumento contratual? 
e) Questão 5: Houve contratação de empresa irregular ou inexistente ou emissão de notas fiscais frias ou inidôneas? 
f) Questão 6: Existe sobrepreço nos bens e serviços contratados e executados? 
g) Questão 7: Os controles por parte da Secretaria de Estado de Saúde do Maranhão na gestão dos contratos celebrados para prestação de serviços médicos ao Instituto Acqua são adequados?
1.7. Após a fase de execução da auditoria, verificou-se a inexistência de achados referentes às Questões 1, 4, 5 e 6. Com relação às demais questões que se referem especificamente à gestão do Hospital Regional da Baixada Maranhense Dr. Jackson Lago, a descrição dos achados encontra-se no excerto a seguir (peça 194, p. 49-50) :
192. No que tange à Questão 2, constatou-se a inobservância de critérios legais e regulamentares diversos nos procedimentos de seleção e/ou contratação relativos aos ajustes selecionados para exame dos procedimentos de seleção, contratação e pagamento das empresas prestadoras de serviços médicos contratadas pelo Instituto Acqua (v. Apêndice E - Quadro I) , à exceção do Contrato 13/2017, cuja análise restou prejudicada devido ao não fornecimento à equipe de auditoria da documentação correspondente, conforme detalhado no Achado II.2 do presente relatório. 
193. Observou-se, também, em relação à referida questão de auditoria e aos contratos mencionados, ausência de registro de procedimento para verificar se, após doze meses de vigência de cada ajuste, o preço respectivo correspondia ao valor de mercado, em desacordo com o item 5 do Regulamento de Aquisição de Bens e Serviços do Instituto Acqua para o Contrato de Gestão 08/2015/SES, na forma descrita no Achado II.7. 
194. No que se refere à Questão 3, verificou-se, na esfera dos Contratos 02/2016 e 35/2016 (v. os dados básicos desses e dos demais ajustes que serão citados no Apêndice E - Quadro I) , incompatibilidade entre o que foi efetivamente realizado e as especificações ajustadas no contrato, nos termos expostos no Achado II.3.
195. Ainda no que concerne à Questão 3, detectou-se, em relação aos Contratos 02/2016, 03/2016, 35/2016, 09/2017, 10/2017 e 13/2017, inexecução parcial do objeto respectivo, consoante com o relatado no Achado II.1. 
196. No que concerne à Questão 7, constatou-se: 
a) inconsistência nas apurações dos quantitativos de produção estabelecida no Contrato de Gestão 08/2015/SES, firmado entre o Estado do Maranhão e o Instituto Acqua, relativamente aos Contratos 09/2017, 10/2017, 13/2017 e 15/2017 (Achado II.4) ; 
b) deficiências na implementação dos procedimentos de controle da gestão dos Contratos 02/2016, 03/2016, 07/2017, 09/2017, 10/2017, 12/2017, 13/2017 e 15/2017, na forma detalhada no Achado II.5; 
c) deficiências nas normas internas que disciplinam o controle da gestão dos contratos celebrados pela OS com prestadores de serviços, nos termos especificados no Achado II.6; 
d) inconsistências na identificação e registro de profissionais da equipe cirúrgica responsável pelos procedimentos realizados, no que diz respeito aos Contratos 09/2017, 13/2017 e 15/2017, conforme descrito no Achado II.8.
1.8. Além dos achados mencionados no parágrafo anterior, a equipe de fiscalização identificou o seguinte achado não decorrente da investigação de questões de auditoria: utilização não racional de recursos médicos disponíveis, com possível prejuízo à ampliação da quantidade de atendimento de pacientes em lista de espera (Achado III.1; peça 194, p. 46-48 e 50) .
1.9. Foram também apurados os fatos denunciados relativos ao Hospital Regional da Baixada Maranhense Dr. Jackson Lago e que se referem à contratação, pela OS gestora da unidade, de serviços médicos junto a empresas especializadas nesse ramo de atividade, sobre as quais pesariam irregularidades diversas (peça 194, p. 50) , as quais foram descritas no parágrafo 2.1. anterior.
1.10. A partir dos indícios de procedência, pelo menos parcial, da denúncia, e tendo em perspectiva o esclarecimento das suspeitas levantadas pelo denunciante quanto à correção dos procedimentos de escolha e contratação de empresas e acerca da efetiva prestação dos serviços médicos pactuados, a equipe de fiscalização adotou como estratégia central dos trabalhos de auditoria aquela descrita no parágrafo 2.4. desta instrução. Como resultado dessas ações, foram detectadas diversas falhas e irregularidades, conforme os achados de auditoria detalhados nos capítulos II e III do relatório de peça 194, p. 13-49.
1.11. Assim, elaborou-se a versão preliminar do relatório de fiscalização, que foi submetido aos comentários do gestor da SES/MA, tendo em vista o cunho operacional de parte dos achados ali relatados, dado que a fiscalização contemplou tanto o aspecto de eficiência quanto o de eficácia na aplicação dos recursos públicos (peça 194, p. 52-53) . 
1.12. Importante ressaltar que os achados decorrentes da investigação de questões de auditoria a seguir elencados referem-se especificamente à gestão do Hospital Regional da Baixada Maranhense Dr. Jackson Lago:
inexecução parcial do objeto (peça 194, 13-19) ;
inobservância dos critérios legais e do regulamento de aquisição de bens e serviços da organização social no procedimento de seleção e contratação (peça 194, 19-29) ;
incompatibilidade entre o que foi efetivamente realizado e as especificações ajustadas no contrato (peça 194, 29-32) ;
inconsistências nas apurações de quantitativos de produção (peça 194, 32-36) ;
deficiências na implementação dos procedimentos de controle da gestão dos contratos celebrados pela OS com prestadores de serviços (peça 194, 36-41) ;
deficiências nas normas internas que disciplinam o controle da gestão dos contratos celebrados pela OS com prestadores de serviços (peça 194, 41-43) ;
manutenção do contrato após doze meses de vigência sem verificar se o preço pago pela instituição é o valor de mercado (peça 194, 43-45) ; e
inconsistências na identificação e registro de profissionais da equipe cirúrgica responsável pelos procedimentos realizados (peça 194, 45-46) .
1.13. Os achados não decorrentes da investigação de questões de auditoria foram os seguintes:
utilização não racional de recursos médicos disponíveis, com possível prejuízo à ampliação da quantidade de atendimento de pacientes em lista de espera (peça 194, 46-48) ; e
comunicação periódica ao Ministério Público, à Câmara de Vereadores e a veículos de imprensa sobre o atendimento ao usuário (peça 194, 48-49) .
1.14. Diante disso, foram encaminhadas propostas de audiência de responsável, além da determinação e recomendação de medidas corretivas e de aprimoramento da gestão, conforme segue (peça 194, p. 53) :
220. A proposta de audiência, com fundamento no art. 43, inciso II, da Lei 8.443/1992 c/c o art. 250, inciso IV, do Regimento Interno/TCU, dirige-se ao gerente administrativo e à diretora do Instituto Acqua, para que apresentem razões de justificativa quanto ao fato de terem concorrido para as contratações mencionadas no item II.1 deste relatório sem estabelecer parâmetros objetivos para cálculo do valor proporcional dos serviços vinculados a cada meta pactuada com as prestadoras de serviços, inviabilizando a aplicação de cláusulas editalícias e/ou contratuais que limitavam o pagamento ao valor equivalente aos quantitativos efetivamente realizados (Achado II.1) . 
221. Quanto às determinações, propõe-se, inicialmente, com fundamento no art. 250, inciso II, do Regimento Interno/TCU, um grupo de medidas que a SES/MA deverá, como responsável primária pela gestão dos recursos públicos e pelo controle dos atos do Instituto Acqua, demandar da OS, nos termos dos arts. 8º da Lei Estadual 7.066/1998 e 20 da Lei Estadual 10.924/2018, visando ao aperfeiçoamento dos procedimentos de formalização e execução dos contratos celebrados com os fornecedores de serviços e custeados com recursos federais, assim como ao controle e registro dos dados de produção da unidade hospitalar (Achados II.1, II.3, II.4, II.5, II.7, II.8 e III.1) .
222. Propõe-se, de outro lado, com fundamento no art. 250, inciso II, do Regimento Interno/TCU, a determinação de providências a serem adotadas pela própria SES/MA no sentido de concluir a elaboração, publicação e implementação de normativo específico que discipline os mecanismos de controle e as rotinas de trabalho a ser aplicadas sobre os procedimentos de seleção e contratação custeados com recursos federais de fornecedores realizados pelas OS que tenham celebrado contratos de gestão sob supervisão da Secretaria, nos termos do art. 26, §§ 4º e 5º, do Decreto Estadual 31.398/2015 (Achados II.1, II.2, II.3 e II.6) , bem como de encaminhar ao Tribunal plano de ação para efetivação das determinações propostas. 
223. Propõe-se, ainda, com fundamento no art. 250, inciso III, do Regimento Interno/TCU, recomendação à SES/MA para que avalie a conveniência e oportunidade de estender para as demais unidades de saúde estaduais em que a medida for aplicável a prática de divulgação periódica de informações atualizadas sobre o atendimento ao usuário, nos moldes da comunicação mensal encaminhada pelo hospital à Câmara Municipal, ao Ministério Público e a veículos de imprensa, por constituir boa prática de transparência quanto aos serviços prestados à comunidade (Achado III.2) .
1.15. A proposta da equipe de fiscalização contida no excerto anterior foi acatada pelo supervisor à peça 195, mas de acordo com o Despacho de peça 196, o então Secretário de Saúde deste Tribunal (unidade técnica que passou a ser responsável pelo processo) concordou com as propostas preliminares contidas no relatório de fiscalização de peça 194, mas entendeu que as propostas de determinação seriam inoportunas naquele momento processual, além delas não terem sido, juntamente com a proposta de recomendação, submetidas aos comentários dos gestores. Dessa forma, agindo por delegação de competência do Ministro Relator, determinou a realização de diligência à Secretaria de Estado de Saúde do Maranhão para que, assim desejando, se manifestasse sobre as propostas de determinação e recomendação constantes do relatório, especialmente considerando aspectos da adequação e do custo-benefício das medidas propostas.
1.16. A tabela a seguir foi elaborada com o intuito de facilitar a localização dos ofícios de audiência e diligência enviados aos responsáveis, bem como das razões de justificativa apresentadas e da resposta à diligência:
	OFÍCIOS DE AUDIÊNCIA
	DATA
	PEÇA
	DESTINATÁRIO
	CIÊNCIA
 (peça) 
	RESPOSTA (peça) 

	1519/2019
	20/12/2019
	197
	Antônio Evilásio de Aguiar Neto
	202
	214 e 215

	1520/2019
7220/2020
7225/2020
	20/12/2019
4/3/2020
4/3/2020
	198
217
218
	Paula Cristina de Assis Nascimento
	200
219
220
	222 a 224  
226 a 228

	OFÍCIO DE DILIGÊNCIA
	DATA
	PEÇA
	DESTINATÁRIO
	CIÊNCIA
 (peça) 
	RESPOSTA (peças) 

	1521/2019
	20/12/2019
	199
	Secretaria de Estado da Saúde do Maranhão
	201
	212 e 213

1.17. Por meio dos documentos de peças 204 e 207, o Secretário de Estado de Saúde do Maranhão e o Sr. Antônio Evilásio de Aguiar Neto solicitaram prorrogação de prazo para o cumprimento da diligência e da audiência, respectivamente encaminhadas pelos Ofícios 1521 e 1519/2019-TCU/SecexSaúde (peças 199 e 197) . Essas solicitações foram atendidas conforme despachos de peças 205 e 210.
1.18. As análises das razões de justificativa apresentadas pelos responsáveis e da documentação encaminhada pela Secretaria de Estado da Saúde do Maranhão serão feitas no tópico seguinte.
EXAME TÉCNICO
Análise das audiências
O exame das razões de justificativa apresentadas pelos responsáveis, em consequência das audiências realizadas, encontra-se a seguir:
1.19. Irregularidade: contratar, em nome do Instituto Acqua - Ação, Cidadania, Qualidade Urbana e Ambiental, as empresas Compeet Serviços Administrativo de Saúde Ltda.-ME, por meio do Contrato 35/2016, e Integh - Instituto de Tecnologia e Gestão Humana - ME, por meio dos Contratos 9/2017, 10/2017 e 13/2017, sem atentar para a necessidade de estabelecer parâmetros objetivos para o cálculo do valor proporcional dos serviços vinculados a cada meta pactuada com as prestadoras de serviços, embora tenha incluído nos referidos contratos cláusula que determina, no caso de não atingimento das metas de procedimentos, consultas ou exames acordadas, o pagamento proporcional aos quantitativos atingidos em ofensa ao art. 7º c/c 17 da Lei Estadual 7.066/1998 e aos itens 1 e 5 do então vigente Regulamento de Aquisição de Bens e Serviços do Instituto Acqua para o Contrato de Gestão 8/2015/SES, o que inviabiliza, na prática, a aplicação da mencionada cláusula contratual de pagamento proporcional dos serviços executados, impactando a boa gestão dos recursos públicos sob responsabilidade da entidade por representar risco de dano ao erário por superfaturamento quantitativo (pagamento de serviços em quantitativo superior ao realizado) , que não pôde ser quantificado tendo em vista o não estabelecimento desses parâmetros.
1.19.1. Das razões de justificativa do Sr. Antônio Evilásio de Aguiar Neto, Gerente Administrativo do Instituto Acqua - Ação, Cidadania, Qualidade Urbana e Ambiental (peças 214 e 215) :
1.19.1.1. Em sua defesa, o responsável informa inicialmente que embora exista uma aparente contradição entre a literalidade da cláusula contratual e a execução física dos serviços médicos no Hospital Regional de Pinheiro/MA, a mesma é plenamente justificável pela própria natureza do serviço contratado, bem como o sistema normativo que regulamenta e fiscaliza a execução do contrato de gestão entre o Instituto Acqua e o estado do Maranhão (peça 214, p. 3) .
1.19.1.2. Sustenta que o Instituto Acqua contratou serviços médicos que estão diretamente atrelados à presença do profissional médico na unidade de saúde e, por conta disso, possui um custo fixo que decorre do pagamento da mão de obra médica que presta diretamente o serviço ao usuário do SUS. É por esse motivo que o valor é pago ao profissional da medicina que está disponível na unidade de saúde, independentemente de haver ou não demanda de pacientes (peça 214, p. 3) .
1.19.1.3. Afirma também que a previsão de 'descontos proporcionais' nas cláusulas contratuais 'decorrem de erro na elaboração do instrumento, tendo em vista que não existe razoabilidade no desconto proporcional mesmo com a comprovação do profissional médico no Hospital' e que também o fato de as metas físicas do contrato firmado entre o instituto e as empresas Compeet e Integh serem superiores às metas fixadas no Contrato de Gestão 8/2015/SES, firmado entre esse instituto e o estado do Maranhão, não acarretou prejuízo para o parceiro público, mesmo no caso de eventual produção a menor das metas do contrato celebrado entre as entidades privadas (peça 214, p. 3) .
1.19.1.4. O responsável aponta que em julho/2016 foi editada a Portaria 477/2016, que implementou controle gerencial das entidades do Terceiro Setor contratadas pela Secretaria de Estado da Saúde do Maranhão, criando uma Comissão de Contas de Unidades da Saúde que possui responsabilidade de fiscalizar os Contratos de Gestão, identificando o alcance, ou não, de metas do contrato, inclusive com a realização de glosas em caso de descumprimento. Esta portaria posteriormente foi complementada pela Portaria SES/MA 537/2018 que, no seu art. 7º, § 3º (peça 179, p. 33-34) , estabeleceu o seguinte (peça 214, p. 3-4) :
Art. 7º Serão adotados os seguintes parâmetros para ns de transferência de recursos, em função da avaliação do desempenho:
 (...) 
§ 3º A transferência de recursos referentes à produtividade por procedimento será realizada de acordo com os seguintes índices de indexação: 
I - o cumprimento maior ou igual que 85% (oitenta e cinco por cento) das metas de produção assistencial não implicará em desconto; 
II - o não cumprimento de no mínimo 85% (oitenta e cinco por cento) implicará no desconto de 10% (dez por cento) sobre a proporção do respectivo procedimento, conforme Anexo Único desta Portaria, sendo que o desconto proporcional incidirá sobre 90% (noventa por cento) do valor total das metas estabelecidas no plano de trabalho; 
III - o não cumprimento de no mínimo 70% (setenta por cento) implicará no desconto de 15% (quinze por cento) sobre a proporção do procedimento, conforme Anexo Único desta Portaria, sendo que o desconto proporcional incidirá sobre 90% (noventa por cento) do valor total das metas estabelecidas no plano de trabalho; e 
IV - o não cumprimento de no mínimo 60% (sessenta por cento) implicará no desconto de 20% (vinte por cento) sobre a proporção do procedimento, conforme Anexo Único desta Portaria, sendo que o desconto proporcional incidirá sobre 90% (noventa por cento) do valor total das metas estabelecidas no plano de trabalho. (grifos originais) 
1.19.1.5. Registrou também que a Unidade Hospitalar de Pinheiro sempre cumpriu as metas do Contrato de Gestão 8/2015/SES, consoante 'Relatório de Produção de 2016 e 2017' (peça 214, p. 4) .
1.19.1.6. Argumenta que o Instituto Acqua é obrigado a prestar contas perante à SES/MA e que as 'metas que estão estabelecidas nos contratos dos fornecedores são incentivadoras para que não tenha o risco do não cumprimento das metas do Contrato de Gestão' (peça 214, p. 4) .
1.19.1.7. Complementa com a informação de que, na maioria das vezes se estabelece um parâmetro maior para que 'as empresas não venham a falhar com o cumprimento mínimo do contrato de gestão' e que a Portaria 1081, de 13/12/2016 e, posteriormente, a Portaria 537, de 19/6/2018, estabeleceram que as metas executadas são comparadas ao Plano de Trabalho e que não há desconto de transferência de recursos no cumprimento maior ou igual a 85% das metas de produção (peça 214, p. 4) .
1.19.1.8. Por fim, assevera que restou demonstrado que o Instituto Acqua cumpriu as metas estabelecidas no contrato de gestão, conforme os próprios números levantados pelo Tribunal de Contas da União, cabendo concluir, quanto ao mérito, que houve execução de todas as metas do Plano de Trabalho, ao tempo em que pugna pelo afastamento das ocorrências apontadas no Relatório de Fiscalização 123/2018 (peça 214, p. 4-5) .
1.19.1.9. Juntamente com o documento de peça 214, o responsável carreou aos presentes autos a cópia do Ofício Acqua 628, datado de 28/6/2019 (peça 215) , da lavra da Sra. Vanda Campos de Oliveira, enfermeira e coordenadora do Instituto Acqua, que traz algumas informações adicionais acerca do ponto de audiência aqui tratado, referente especificamente ao item II.1 do Relatório de Fiscalização 123/2018 (peça 194, p. p. 13-19) . Nesse ofício encontra-se registrado que no próprio relatório parcial de fiscalização do TCU, os 'auditores atestaram que SERVIÇOS REALIZADOS atingem e às vezes ultrapassam a META PT CONTRATO DE GESTÃO' e para comprovar tal assertiva apresentou os seguintes dados, verbis (peça 215, p. 2-4) :
Contrato 02/2016 - Janeiro/2017 a Dezembro/2018 (pag. 52) 
TOMOGRAFIAS
Metas do Contrato de Gestão: 24.000
Metas realizadas: 32.169
Percentual realizado: 134%
RAIO-X
Metas do Contrato de Gestão: 38.960
Metas realizadas: 56.381
Percentual realizado: 144%
MAMOGRAFIAS
Metas do Contrato de Gestão: 4.800
Metas realizadas: 5.360
Percentual realizado: 111%
Contrato 03/2016 - Janeiro/2017 a Dezembro/2018 (pag. 53) 
ULTRASSONOGRAFIA
Metas do Contrato de Gestão: 14.400
Metas realizadas: 12.640
Percentual realizado: 87%
Contrato 15/2017 - Janeiro/2017 a Dezembro/2018 (pag. 55) 
ORTOPEDIA
Metas do Contrato de Gestão: 7.040
Metas realizadas: 12.413
Percentual realizado: 176%
Contrato 09/2017 - Setembro/2017 a Dezembro/2018 (pag. 56) 
CIRURGIA GERAL
Metas do Contrato de Gestão: 5.760
Metas realizadas: 7.814
Percentual realizado: 135%
Contrato 10/2017 - Setembro/2017 a Dezembro/2018 (pag. 57) 
CLÍNICA MÉDICA
Metas do Contrato de Gestão: 3.640
Metas realizadas: 6.839
Percentual realizado: 187%
Contrato 13/2017 - Setembro/2017 a Dezembro/2018 (pag. 57) 
PEDIATRIA
Metas do Contrato de Gestão: 5.280
Metas realizadas: 5.445
Percentual realizado: 103%
1.19.1.10. Ainda nesse Ofício Acqua 628/2019 (peça 215, p. 4) , foi registrado que a SES/MA editou as Portarias 1081, de 13 de dezembro de 2016, e 537, de 19 de junho de 2018, trazendo, em ambas, as seguintes regras:
Art. 7º Serão adotados os seguintes parâmetros para fins de transferência de recursos, em função da avaliação do desempenho: 
I - verificação da manutenção da equipe mínima definida no respectivo Plano Trabalho; 
II - análise da produtividade por procedimento, em consonância às metas pactuadas no respectivo Plano de Trabalho. 
 (...) 
§ 3º A transferência de recursos referentes à produtividade por procedimento será realizada de acordo com os seguintes índices de indexação: 
I - o cumprimento maior ou igual que 85% (oitenta e cinco por cento) das metas de produção assistencial não implicará em desconto;
1.19.1.11. E com fulcro no teor desses dispositivos enxertados no parágrafo anterior, a coordenadora do Instituto Acqua acrescenta o seguinte (peça 215, p. 4) :
Portanto, denota-se do texto acima dois pontos que devem ser levados em consideração: a) que as metas executadas são comparadas ao Plano de Trabalho; b) que não há desconto de transferência de recursos no cumprimento maior ou igual a 85% das metas de produção.
Sendo assim, ficou demonstrado que o Instituto cumpriu as metas estabelecidas no contrato de gestão, conforme os próprios números levantados pelo Tribunal de Contas.
Dessa forma, requer que sejam levadas em considerações as manifestações apontadas, para saneamento do Item II.1.
1.20. Irregularidade: expedir, em nome do Instituto Acqua - Ação, Cidadania, Qualidade Urbana e Ambiental, os editais dos Processos de seleção empresa médica 2/2016 e 3/2016, que resultaram na contratação das empresas Dio - Diagnóstico por Imagem e Oftalmologia Ltda. - ME, por meio do Contrato 2/2016, e Compeet Serviços Administrativo de Saúde Ltda. - ME, por meio do Contrato 3/2016, sem atentar para a necessidade de estabelecer parâmetros objetivos para o cálculo do valor proporcional dos serviços vinculados a cada meta pactuada com as prestadoras de serviços, embora tenham sido incluídos nos referidos editais e nos contratos resultantes cláusulas que determinavam, no caso de não atingimento das metas de procedimentos, consultas ou exames acordadas, o pagamento proporcional aos quantitativos atingidos em ofensa ao art. 7º c/c 17 da Lei Estadual 7.066/1998 e aos itens 1 e 5 do então vigente Regulamento de Aquisição de Bens e Serviços do Instituto Acqua para o Contrato de Gestão 8/2015/SES, o que inviabiliza, na prática, a aplicação da mencionada cláusula contratual de pagamento proporcional dos serviços executados, impactando a boa gestão dos recursos públicos sob responsabilidade da entidade por representar risco de dano ao erário por superfaturamento quantitativo (pagamento de serviços em quantitativo superior ao realizado) , que não pôde ser quantificado tendo em vista o não estabelecimento desses parâmetros.
1.20.1. Das razões de justificativa da Sra. Paula Cristina de Assis Nascimento, Diretora do Instituto Acqua - Ação, Cidadania, Qualidade Urbana e Ambiental (peças 222 a 224) :
1.20.1.1. A responsável apresentou suas razões de justificativa de peça 222 com os mesmos fundamentos da defesa do Sr. Antônio Evilásio de Aguiar Neto à peça 215. A exceção se deu com a juntada, por esse responsável, do Ofício Acqua 628, datado de 28/6/2019 (peça 215) , da lavra da Sra. Vanda Campos de Oliveira, enfermeira e coordenadora do Instituto Acqua (ver parágrafos 3.1.1.9 a 3.1.1.11 desta instrução) , mas que será aproveitado, no que couber, no exame de ambas as defesas.
1.21. Nossa análise:
1.21.1. Os responsáveis asseveram que a aparente contradição entre a literalidade da cláusula contratual e a execução física dos serviços médicos é plenamente justificável pela própria natureza do serviço contratado, bem como pelo sistema normativo que regulamenta e fiscaliza a execução do contrato de gestão entre o Instituto Acqua e o estado do Maranhão. Ocorre que nos contratos firmados entre o Instituto Acqua e as empresas prestadoras de serviços médicos há expressa orientação de como se deve proceder com relação aos pagamentos. Tome-se como exemplo o Contrato 2/2016 que, em sua Cláusula Terceira estabelece as condições e efeitos acessórios do pagamento da prestação de serviços, conforme segue (peça 106, p. 7) :
3.01.01 Os pagamentos dos valores dos serviços ora contratados acima mencionados serão efetuados ao CONTRATADO até o dia 26 (vinte) do mês subsequente à efetiva realização dos serviços após efetivo recebimento dos recursos que lhe forem destinados mensalmente pela Secretaria Estadual de Saúde para o Hospital em que os serviços são prestados, após a apresentação pelo CONTRATADO ao CONTRATANTE, da respectiva nota fiscal de cobrança, que deverá ser entregue até o dia 5 de cada mês consecutivo ao trabalhado, pelos serviços prestados, juntamente com as certidões negativas pertinentes;
1.21.2. Da leitura do excerto anterior pode-se concluir que o pagamento deve ser feito com base na efetiva realização de serviços. E para que não se pairem dúvidas acerca do que foi estabelecido no excerto anterior, esse Contrato 2/2016 foi aditivado em 15/12/2016 a fim de estabelecer que, caso não fosse atingida a meta acordada entre as partes, o pagamento seria efetuado de forma proporcional ao quantitativo atingido (peça 106, p. 16-17) . Importa ressaltar que os dados contidos na tabela do Apêndice F do Relatório de Fiscalização à peça 194, p. 118, são do período compreendido entre janeiro/2017 e dezembro/2018, ou seja, posterior à aditivação desse contrato e, portanto, posterior à estipulação da cláusula do pagamento proporcional ao quantitativo atingido.
1.21.3. A alegação dos responsáveis de que as contratações feitas pelo Instituto Acqua estão diretamente atreladas à presença do profissional médico na unidade de saúde e que, devido a isso, possui um custo fixo decorrente do pagamento da mão de obra médica que presta diretamente o serviço ao usuário do SUS, não merece prosperar, pois, a exemplo do Contrato 2/2016, tem-se que no aditivo celebrado no dia 15/9/2016 restou prevista a obrigatoriedade de realização mensal dos seguintes serviços pela contratada Dio - Diagnóstico por Imagem e Oftalmologia Ltda. - ME: 1.300 laudos de tomografia, 3.000 laudos de radiografia (Raio-X) e 600 ultrassonografias, além da disponibilização de doze técnicos em radiologia, ao valor total mensal de R$ 149.500,00 (peça 106, p. 14-15) .
1.21.4. A partir do que foi exposto no parágrafo anterior, tem-se que a meta do Contrato 2/2016 foi expressa em quantitativos de laudos de tomografia e radiografia, e exames de ultrassonografia, conforme consta expressamente a Cláusula Terceira do Aditivo 01/2016 (peça 105, p. 12-13) e, para a realização dos exames de tomografia foram contratados doze técnicos de radiologia, mas não há no contrato qualquer referência ao pagamento desses profissionais independentemente da demanda dos exames radiológicos.
1.21.5. Importante observar que nos demais contratos foram estipulados objetos com base em quantitativos de serviços e, para esses, o pagamento deveria ser proporcional ao quantitativo de atendimento, conforme segue:
a) Contrato 3/2016: 600 ultrassonografias/mês (peça 145, p. 111-112) ;
b) Contrato 9/2017: 360 procedimentos cirúrgicos/mês e 550 consultas/mês (peça 148, p. 99-100) ;
c) Contrato 10/2017: 400 consultas/mês (peça 148, p. 113-114) ; e
d) Contrato 13/2017: 400 consultas/mês (peça 149, p. 1-2) .
1.21.6. A previsão de 'descontos proporcionais' nas cláusulas dos contratos firmados entre o  Instituto Acqua e as empresas prestadoras de serviços médicos é a forma mais adequada de realizar os pagamentos desses contratos, pois, dessa forma, estar-se-á atrelando esses pagamentos à efetiva realização dos serviços médicos prestados e, diante disso, não assiste razão aos responsáveis quando alegam que tal previsão 'decorreu de erro na elaboração do instrumento, tendo em vista que não existe razoabilidade no desconto proporcional mesmo com a comprovação do profissional médico no Hospital'.
1.21.7. A alegação dos responsáveis de que a Unidade Hospitalar de Pinheiro sempre cumpriu as metas do Contrato de Gestão 8/2015/SES, demonstrando com isso que os pagamentos realizados pelo Instituto Acqua foram feitos de acordo com o que foi ali estabelecido, não merece prosperar pois, conforme se pode extrair, por exemplo, da tabela de peça 194, p. 118, referente ao Contrato 2/2016, as metas desse contrato de gestão firmado entre o Instituto Acqua e o estado do Maranhão foram sempre inferiores às metas do Contrato 2/2016, firmado entre esse instituto e a empresa Dio - Diagnóstico por Imagem e Oftalmologia Ltda. - ME, como pode ser visto na tabela a seguir:
	MÊS/ANO
	TOMOGRAFIA/MÊS
	RAIO-X/MÊS

		META PT CTR. GESTÃO (1)       (A) 
	META CONTRATO (2) (B) 
	%                 (A/B) 
	Realizado (3) 
	META PT CTR. GESTÃO (4)       (C) 
	META CONTRATO (5) (D) 
	%                 (C/D) 
	Realizado (6) 

	jan/17
	900
	1.300
	69,2%
	1.003
	1.408
	3.000
	46,9%
	1.065

	fev/17
	900
	1.300
	69,2%
	1.107
	1.408
	3.000
	46,9%
	1.149

	mar/17
	900
	1.300
	69,2%
	1.236
	1.408
	3.000
	46,9%
	1.184

	abr/17
	900
	1.300
	69,2%
	1.401
	1.408
	3.000
	46,9%
	1.316

	mai/17
	900
	1.300
	69,2%
	1.499
	1.408
	3.000
	46,9%
	1.902

	jun/17
	900
	1.300
	69,2%
	1.502
	1.408
	3.000
	46,9%
	1.846

	jul/17
	900
	1.300
	69,2%
	1.441
	1.408
	3.000
	46,9%
	1.885

	ago/17
	900
	1.300
	69,2%
	1.641
	1.408
	3.000
	46,9%
	2.589

	set/17
	900
	1.300
	69,2%
	1.720
	1.408
	3.000
	46,9%
	2.142

	out/17
	900
	1.300
	69,2%
	1.607
	1.408
	3.000
	46,9%
	2.490

	nov/17
	900
	1.300
	69,2%
	1.116
	1.408
	3.000
	46,9%
	2.364

	dez/17
	900
	1.300
	69,2%
	1.297
	1.408
	3.000
	46,9%
	3.216

	jan/18
	900
	1.300
	69,2%
	1.227
	1.408
	3.000
	46,9%
	3.409

	fev/18
	900
	1.300
	69,2%
	1.287
	1.408
	3.000
	46,9%
	2.811

	mar/18
	900
	1.300
	69,2%
	1.311
	1.408
	3.000
	46,9%
	3.438

	abr/18
	900
	1.300
	69,2%
	1.127
	1.408
	3.000
	46,9%
	3.112

	mai/18
	900
	1.300
	69,2%
	1.266
	1.408
	3.000
	46,9%
	2.431

	jun/18
	900
	1.300
	69,2%
	1.304
	1.408
	3.000
	46,9%
	1.570

	jul/18
	900
	1.300
	69,2%
	1.510
	1.408
	3.000
	46,9%
	2.428

	ago/18
	900
	1.300
	69,2%
	1.467
	1.408
	3.000
	46,9%
	3.596

	set/18
	1.500
	1.300
	115,4%
	1.400
	2.700
	3.000
	90,0%
	2.419

	out/18
	1.500
	1.300
	115,4%
	1.376
	2.700
	3.000
	90,0%
	3.294

	nov/18
	1.500
	1.300
	115,4%
	1.194
	2.700
	3.000
	90,0%
	2.169

	dez/18
	1.500
	1.300
	115,4%
	1.121
	2.700
	3.000
	90,0%
	2.556

	TOTAL
	24.000
	31.200
	76,9%
	32.160
	38.960
	72.000
	54,1%
	56.381

Obs.: (1) peças 133, p. 5; 134, p. 8; 135, p. 8; (2) peça 106, p. 15; (3) peça 159; (4) peças 133, p. 5; 134, p. 8; 135, p. 8; (5) peça 106, p. 15; (6) peça 159.
1.21.8. Da tabela anterior, cujos dados foram extraídos do Apêndice F do Relatório de Fiscalização 123/2018 (peça 194, p. 118) , pode-se extrair que no caso das tomografias, a meta estipulada no contrato de gestão para os meses de janeiro/2017 a agosto/2018 representou 69,2% da meta prevista no Contrato 2/2016; e no caso do raio-X, a meta estipulada no contrato de gestão para os meses de janeiro/2017 a agosto/2018 representou 46,9% da meta prevista no Contrato 2/2016 e entre os meses de setembro/2018 a dezembro/2018, esse percentual passou para 90,0%.
1.21.9. Quando se analisa, por exemplo, o quantitativo total no período de janeiro/2017 a dezembro/2018 para o exame de raio-X, tem-se que foram realizados 56.381 exames. O quantitativo total da meta física estipulada no Contrato 2/2016 para esse período foi de 72.000 exames, ou seja, a realização foi de apenas 78%. Mas quando comparado esse quantitativo total realizado de 56.381 exames com o quantitativo total da meta física do contrato de gestão que é de 38.960, o resultado passa a ser uma realização de 148%. E foi com base nesse percentual irregular de realização que o Instituto Acqua realizou o pagamento integral para a empresa Dio - Diagnóstico por Imagem e Oftalmologia Ltda. - ME, sem considerar o descumprimento da meta física acordada nesse contrato. Essa irregularidade foi constatada nesse e em outros contratos que serão analisados a partir do parágrafo 3.3.14 desta instrução.
1.21.10. Estipular uma meta no contrato de gestão inferior àquela estipulada no contrato de prestação de serviços e comparar o que foi produzido com o previsto no contrato de gestão a fim de afirmar se houve ou não o seu cumprimento, mas realizar o pagamento com base em um valor superior previsto no contrato firmado com as empresas prestadoras de serviços, reforça a irregularidade apontada.
1.21.11. E isso pode ser comprovado quando se analisa na tabela anterior, por exemplo, o serviço de raio-X, pois no período de janeiro/2017 a dezembro/2018, a meta estipulada no contrato de gestão representou 54,1% da meta prevista no Contrato 2/2016, mas quando do pagamento considerou-se que houve 100% de realização, simplesmente porque a meta física do contrato de gestão foi cumprida, e o valor foi pago com base no valor total do Contrato 2/2016, sem nenhum tipo de proporcionalidade no momento do pagamento. 
1.21.12. No que se refere ao argumento dos responsáveis de que foi estabelecido um parâmetro maior para que 'as empresas não venham a falhar com o cumprimento mínimo do contrato de gestão', não merece acolhida, pois não se está aqui questionando a discricionariedade no estabelecimento desse patamar superior desde que o valor pago se dê a partir do que foi realmente executado pelos prestadores dos serviços contratados pelo Instituto Acqua. 
1.21.13. Quanto à alegação contida no Ofício Acqua 628/2019 (peça 215) , trazido aos autos juntamente com as razões de justificativa do Sr. Antônio Evilásio de Aguiar Neto, de que os auditores deste Tribunal atestaram que os serviços realizados atingem e às vezes ultrapassam a meta do contrato de gestão, tem-se que essa não é uma afirmação inverídica, mas não se presta a elidir as irregularidade constatadas e pelas quais foram realizadas as audiências dos responsáveis, conforme já minudenciado nos parágrafos anteriores, posto que as metas estipuladas no contrato de gestão celebrado entre o estado do Maranhão e o Instituto Acqua foram inferiores àquelas previstas nos diversos contratos de prestação de serviço firmados entre esse instituto e as empresas prestadoras de serviços médicos.
1.21.14. Para reforçar a assertiva contida no parágrafo anterior, foi elaborado o Apêndice 2, contendo tabelas para cada um dos contratos firmados pelo Instituto Acqua e que são mencionados no achado de auditoria do item II.1 do Relatório de Fiscalização 123/2018 como tendo apresentado inexecução parcial do objeto. Esses valores serão confrontados com os dados provenientes do Ofício Acqua 62/2019 (peça 215) e que foi reproduzido no excerto do parágrafo 3.1.1.9. desta instrução, a fim de demonstrar que, no período considerado, as empresas prestadoras receberam por serviços não realizados em quase todos itens dos contratos, como pode ser visto a seguir, cujas informações foram extraídas do Apêndice 2 da presente instrução:
Contrato 2/2016:
1.21.14.1. Os dados contidos na tabela a seguir foram extraídos da Tabela 1A do Apêndice 2 desta instrução, que, por sua vez, teve os dados extraídos do Apêndice F do Relatório de Fiscalização 123/2018 (peça 194, p. 118) :
	PERÍODO
	TOMOGRAFIA
	RAIO-X

		META PT CTR. GESTÃO
	META CONTRATO 2/2016 (A) 
	REALIZADO
 (B) 
	%
 (B/A) 
	META PT CTR. GESTÃO
	META CONTRATO 2/2016 (C) 
	REALIZADO
 (D) 
	%
 (D/C) 

	jan/17 a dez/18
	24.000
	31.200
	32.160
	103%
	38.960
	72.000
	56.381
	78%

1.21.14.2. Assim, quando analisado o período de janeiro/2017 a dezembro/2018, tem-se que no caso das tomografias, o que foi realizado se aproximou da meta estipulada no Contrato 2/2016 (103,1%) , mas no caso do raio-X, o percentual de realização foi de 78% quando comparado à meta desse serviço estipulada nesse contrato.
1.21.14.3. Dessa forma, não assiste razão ao Sr. Antônio Evilásio de Aguiar Neto, quando apresentou em sua razão de justificativa a cópia do Ofício Acqua 628/2019 (peça 215) dando conta que o percentual realizado de tomografia foi de 134% e o de raio-X foi de 144%, posto que esses percentuais tomaram erroneamente como base as metas do Contrato de Gestão 8/2015/SES, quando o correto deveria ser a comparação entre o que foi realizado com a meta prevista no Contrato 2/2016 para cada um dos serviços ali previstos, conforme já devidamente explicitado em parágrafos anteriores desta instrução.
1.21.14.4. Observe que o Contrato 2/2016 estabeleceu no item 3 do Aditivo 03, datado de 15/12/2016 (peça 106, p. 16-17) , que caso não fosse atingida a meta acordada entre as partes, o pagamento seria efetuado de forma proporcional ao quantitativo atingido. Isso reforça a obrigatoriedade de que o pagamento devia ser feito com base no que foi efetivamente executado pela empresa Dio - Diagnóstico por Imagem e Oftalmologia Ltda. - ME e tendo como base a meta estipulada no Contrato 2/2016 e não no Contrato de Gestão 8/2015/SES.
1.21.14.5. No tocante ao percentual realizado de mamografia de 111% constante do Ofício Acqua 628/2019 à peça 215, p. 2, tem-se que esse serviço foi excluído do Contrato 2/2016 a partir de 15/9/2016, como comprovado a partir da leitura do item Aditivo 02/2016 ao Contrato 2/2016 (peça 106, p. 14-15) . Como o estudo feito pela equipe de fiscalização deste Tribunal considerou o período de janeiro/2017 a dezembro/2018, esse serviço não poderia estar sendo pago nesse interregno, dado que não estava previsto contratualmente. 
1.21.14.6. Apenas para efeito de análise do percentual de 111% de realização do serviço de mamografia indicado no Ofício Acqua 628/2019, considerou-se na tabela a seguir a meta de 300 mamografias por mês, conforme item 3 do Aditivo 01/2016 do Contrato 2/2016, datado de 18/6/2016 (peça 106, p. 12-13) , o que perfez um total de 7.200 mamografias no período de janeiro/2017 a dezembro/2018, de acordo com a Tabela 1B do Apêndice 2 desta instrução. O que se conclui desse exame é que o percentual de realização desse serviço foi de 61% quando comparado com a meta que estava prevista no Contrato 2/2016 antes da celebração do Aditivo 02/2016 em 15/9/2016 (peça 106, p. 14-15) , ou seja, inferior ao percentual realizado de 111% informado pela coordenadora do Instituto Acqua à peça 215, p. 2, como demonstrado na tabela a seguir:
	PERÍODO
	MAMOGRAFIA

		META PT CTR. GESTÃO
	META CONTRATO 2/2016 (A) 
	REALIZADO
 (B) 
	%
 (B/A) 

	jan/17 a dez/18
	4.800
	7.200
	4.361
	61%

1.21.14.7. Importa repisar que embora tenha sido mencionado no Ofício Acqua 628/2019 (peça 215, p. 2) , que o percentual realizado de mamografia foi de 111%, esse serviço não se encontrava mais previsto no Contrato 2/2016 no período de janeiro/2017 a dezembro/2018, pois a meta de 300 mamografias por mês foi excluída desse contrato em 15/9/2016 pelo Aditivo 02/2016 (peça 106, p. 14-15) . 
1.21.14.8. Dessa forma, tem-se que da análise contida nos parágrafos anteriores, pode-se concluir que para esse contrato persiste a irregularidade apontada na audiência aos responsáveis.
Contrato 3/2016:
1.21.14.9. Com relação a esse contrato, o percentual de realização de 88% para o serviço de ultrassonografia indicado no Ofício Acqua 628/2019 (peça 215, p. 3) é o valor correto, conforme demonstrado na tabela a seguir, que foi extraída da Tabela 2 do Apêndice 2 desta instrução. O valor correto do percentual realizado aqui informado se deveu ao fato da meta do contrato de gestão para esse serviço ter sido exatamente a mesma prevista no Contrato 3/2016 (peça 145, p. 111-118) :
	PERÍODO
	ULTRASSONOGRAFIA

		META PT CTR. GESTÃO
	META CONTRATO 2/2016 (A) 
	REALIZADO
 (B) 
	%
 (B/A) 

	jan/17 a dez/18
	14.400
	14.400
	12.640
	88%

1.21.14.10. Da mesma forma que o Contrato 2/2016, o Contrato 3/2016 também estabeleceu no seu item 1.4 do Aditivo 02, datado de 16/9/2016 (peça 145, p. 121-122) , que caso não fosse atingida a meta acordada entre as partes, o pagamento seria efetuado de forma proporcional ao quantitativo atingido (peça 145, p. 111-118) . Esse procedimento não foi considerado quando do pagamento mensal à empresa Compeet Serviços Administrativo de Saúde Ltda. - ME, conforme pode ser visto na tabela à peça 194, p. 119, do Apêndice F do Relatório de Fiscalização 123/2018, que demonstra que o valor creditado à essa empresa não guardou nenhuma proporcionalidade com o percentual realizado de ultrassonografia no período considerado (janeiro/2017 a dezembro/2018) , gerando pagamento sem a respectiva contraprestação do serviço.
1.21.14.11. Assim, conclui-se que para o contrato em epígrafe persiste a irregularidade apontada na audiência aos responsáveis.
Contrato 35/2016:
1.21.14.12. Apesar desse contrato figurar dentre aqueles listados como irregulares do ponto de vista de ter apresentado inexecução parcial do objeto (peça 194, p. 14) , tem-se que não foi tratado no Ofício Acqua 628/2019 (peça 215) , permanecendo, portanto, a irregularidade apontada, cuja descrição encontra-se a seguir:
41. O Instituto Acqua contratou com a empresa Compeet a realização mensal de 250 exames de mamografia, além de 120 consultas e procedimentos em mastologia e disponibilização de mamógrafo, tudo pelo valor de R$ 30.000,00 mensais (v. cláusula primeira e item 2.01 do contrato e cláusula primeira, item 1.3, do Aditivo 01, à peça 151, p. 41, 43 e 48; peça 181, p. 2) . Contudo, a empresa acima não realiza as mamografias, serviço este prestado, ainda que sem cobertura contratual, pela empresa Dio, conforme informação prestada pela SES/MA (peça 106, p. 1-3) . 
42. Nada obstante, a empresa Compeet vem recebendo integralmente o valor contratual (v. créditos à peça 141, p. 9; peça 142, p. 12, 22, 34, 44, 49-50, 68, 73, 87, 98, 112, 122, 126, 132, 143, 157, 165, 172, 181, 188, 198, 221, 229, 248 e 256; bem como, p. ex., notas fiscais referentes aos meses de competência de maio a dezembro de 2018, à peça 111, p. 66-73) .
Contrato 9/2017:
1.21.14.13. Quanto a esse contrato (peça 148, p. 99-106) , consta do Ofício Acqua 628/2019 (peça 215, p. 3) que o percentual de realização no período de setembro/2017 a dezembro/2018 foi de 135%, tendo considerado 7.814 com meta realizada e 5.760 como meta do contrato de gestão. Ocorre que o percentual correto de realização nesse mesmo período para o item 'consulta na especialidade cirurgia geral' foi de 89% (= 7.814/8.800 x 100) , conforme tabela a seguir, extraída da Tabela 3B do Apêndice 2 desta instrução:
	PERÍODO
	CONSULTA NA ESPECILIALIDADE CIRURGIA GERAL

		META PT CTR. GESTÃO
	META CONTRATO 2/2016 (A) 
	REALIZADO
 (B) 
	%
 (B/A) 

	set/17 a dez/18
	5.760
	8.800
	7.814
	89%

1.21.14.14. Dessa forma tem-se que persiste a irregularidade apontada no Relatório de Fiscalização 123/2018 (peça 194, p. 14-15) , pois o pagamento se deu com base na totalidade do valor mensal contratado, sem considerar a proporcionalidade prevista no item 1.3 do Contrato 9/2017, para o caso de não cumprimento da meta de consulta originalmente prevista (peça 148, p. 100) .
1.21.14.15. Além disso, faz-se mister ressaltar que não há no Ofício Acqua 628/2019 (peça 215) qualquer referência ao item 'procedimentos cirúrgicos' que, conforme demonstrado na Tabela 3A do Apêndice 2 desta instrução, apresentou, no período de fevereiro/2017 a dezembro/2018, uma realização de 44% (= 3.603/8.280 x 100) , sem contudo ter havido o pagamento proporcional ao serviço efetivamente prestado.
1.21.14.16. Importa ressaltar que no caso em epígrafe, os percentuais de realização dos 'procedimentos cirúrgicos' e das 'consultas na especialização cirurgia geral' se mantiveram os mesmos quando considerados os períodos diferenciados constantes das Tabelas 3A e 3B, ou seja, 44% e 89%, respectivamente.
1.21.14.17. Em vista do aqui exposto, conclui-se que, com relação a esse contrato, a irregularidade apontada na audiência aos responsáveis não foi elidida.
Contrato 10/2017:
1.21.14.18. Segundo o Ofício Acqua 628/2019 (peça 215, p. 3) , o percentual de realização desse contrato no período de setembro/2017 a dezembro/2018 foi de 187%, tendo considerado 6.839 com meta realizada e 3.640 como meta do contrato de gestão. Conforme já comentado alhures, o percentual correto de realização nesse mesmo período para o item 'consulta' é de 107% (= 6.839/6.400 x 100) ,  como demonstrado na tabela a seguir, extraída da Tabela 4B do Apêndice 2 desta instrução, pois o quantitativo realizado deve ser comparado com a meta física do Contrato 10/2017 e não como a do Contrato de Gestão 8/2015/SES:
	PERÍODO
	CONSULTA

		META PT CTR. GESTÃO
	META CONTRATO 2/2016 (A) 
	REALIZADO
 (B) 
	%
 (B/A) 

	set/17 a dez/18
	3.640
	6.400
	6.839
	107%

1.21.14.19. Quando se considera o período de fevereiro/2017 a dezembro/2018, constata-se que houve uma realização de 102% (= 9.384/9.200 x 100) , como demonstrado na Tabela 4A do Apêndice 2 da presente instrução. Percebe-se que apesar de nesse período (fevereiro/2017 a dezembro/2018) a realização ter-se aproximado do que foi estabelecido no Contrato 10/2017 (peça 148, p. 113-120) , os pagamentos mensais não se deram da forma determinada no item 1.2 da Cláusula Primeira, que reza que 'o não cumprimento da meta de consultas supramencionada acarretará no pagamento proporcional ao quantitativo de atendimentos' (peça 148, p. 114) . O pagamento mensal proporcional não foi verificado, conforme demonstrado na tabela do Apêndice F do Relatório de Fiscalização 123/2018 à peça 194, p. 123. 
1.21.14.20. Tendo em vista que os responsáveis foram ouvidos em audiência por não terem se atentado para a necessidade de estabelecer parâmetros objetivos para o cálculo do valor proporcional dos serviços vinculados a cada meta pactuada com as empresas prestadoras de serviços, tanto na expedição dos editais quanto nas contratações com essas empresas, pode-se concluir que as razões de justificativa apresentadas não merecem ser acolhidas.
Contrato 13/2017:
1.21.14.21. De acordo com o Ofício Acqua 628/2019 (peça 215, p. 4) , o percentual de realização desse contrato no período de setembro/2017 a dezembro/2018 foi de 103%, tendo considerado 5.445 com meta realizada e 5.280 como meta do contrato de gestão. Conforme já comentado anteriormente, o percentual correto de realização nesse mesmo período para o item 'consulta' foi de 85% (= 5.442/6.400 x 100) , consoante tabela a seguir, extraída da Tabela 5B do Apêndice 2 desta instrução, pois o correto é comparar a meta realizada com a meta prevista no Contrato 13/2017 e não com a meta do Contrato de Gestão 8/2015/SES:
	PERÍODO
	CONSULTA

		META PT CTR. GESTÃO
	META CONTRATO 2/2016 (A) 
	REALIZADO
 (B) 
	%
 (B/A) 

	set/17 a dez/18
	5.280
	6.400
	5.442
	85%

1.21.14.22. Ocorre que quando se considera o período de fevereiro/2017 a dezembro/2018, tem-se que houve a realização foi de 84% (= 7.721/9.200 x 100) , conforme demonstrado na Tabela 5A do Apêndice 2 da presente instrução. 
1.21.14.23. Mais uma vez os responsáveis não lograram êxito em afastar a irregularidade a eles apontada, pois não justificaram os motivos pelos quais não realizaram os pagamentos mensais na forma determinada no item 1.3 da Cláusula Primeira do Contrato 13/2017, que reza que 'o não cumprimento da meta de consultas supramencionada acarretará no pagamento proporcional ao quantitativo de atendimentos' (peça 149, p. 2) . O pagamento proporcional não foi verificado, como demonstrado na tabela do Apêndice F do Relatório de Fiscalização 123/2018 à peça 194, p. 125. 
1.21.14.24. Em vista do aqui exposto, conclui-se que, com relação a esse contrato, a irregularidade apontada na audiência aos responsáveis não foi elidida.
1.21.15. Após a análise feita nos parágrafos anteriores para cada um dos contratos apontados com irregularidades no item II.1 do Relatório de Fiscalização 123/2018 (peça 194, p. 13-19) , confrontados com as informações contidas no Ofício Acqua 628/2019 (peça 215) , pode-se verificar que não merece prosperar a argumentação dos responsáveis de que não houve prejuízo quando se estipulou metas físicas dos contratos firmados entre o instituto e as empresas prestadoras de serviços médicos superiores às metas fixadas no Contrato de Gestão 8/2015/SES, firmado entre esse instituto e o estado do Maranhão, pois os pagamentos foram realizados com base no valor mensal contratual, independente do quantum realmente produzido no período.
1.21.16. Embora essas ocorrências tenham importado em prejuízo ao princípio da economicidade, como apontado no relatório de peça 194, p. 16, a equipe de fiscalização à época entendeu que não foram estabelecidos parâmetros objetivos para o cálculo do valor proporcional dos serviços vinculados a cada meta, motivo pelo qual não foi proposta a realização de citação, mas sim a de audiência dos responsáveis, conforme excerto a seguir:
56. As ocorrências acima importam em prejuízo ao princípio da economicidade previsto no art. art. 7º c/c 17 da Lei Estadual 7.066/1998 e no item 1 do Regulamento do Instituto Acqua (peça 132, p. 50) , por implicar o pagamento de serviços não prestados nas quantidades previstas no contrato e a não aplicação de cláusula contratual (peça 106, p. 17; peça 145, p. 122; peça 148, p. 100, 114; peça 149, p. 2; peça 181, p. 2) , que determina que, caso não seja atingida a meta acordada entre as partes, o pagamento será efetuado de forma proporcional ao quantitativo atingido, bem como configuram desacordo com o item 5 do mesmo regulamento, que disciplina a descrição do objeto e das condições de execução no instrumento de contrato. 
57. Cabe, entretanto, notar que os contratos examinados, embora contenham cláusula que, no caso de não atingimento das metas de procedimentos, consultas ou exames acordados, determina o pagamento proporcional ao quantitativo atingido, como visto acima, não estabelecem parâmetros objetivos para o cálculo do valor proporcional dos serviços vinculados a cada meta. Nos casos em que não foi utilizada a modalidade de contratação direta, isto é, em que a contratação foi precedida de processo seletivo de empresa médica, o edital e seus anexos também foram omissos quanto à determinação de critério de cálculo com esse propósito, embora previssem igualmente o pagamento à contratada apenas pelos serviços efetivamente prestados (Contratos 02/2016 e 03/2016, v. editais respectivos, especialmente o item 12.1, à peça 143, p. 3-29 e peça 145, p. 3-30) . Entende-se que a ausência de tal parâmetro de cálculo, fixado de forma clara e objetiva, inviabiliza, na prática, a aplicação da referida cláusula contratual de desconto, uma vez que cada contrato prevê, além das metas de procedimentos, consultas ou exames, outras obrigações para as prestadoras, como, por exemplo, a oferta de cobertura em regime de plantão ou diarista, com um ou mais profissionais  (v. cláusulas de descrição do objeto, peça 106, p. 4-5; peça 145, p. 111-112; peça 148, p. 99-100, 113-114; peça 149, p. 1-2; peça 151, p. 41-42) . (grifos nosso) 
1.21.17. Com base no que foi exposto nessa análise, pode-se concluir que as razões de justificativa apresentadas pelo Sr. Antônio Evilásio de Aguiar Neto e pela Sra. Paula Cristina de Assis Nascimento não foram suficientes a fim de afastar a irregularidade cometida, razão pela qual devem ser rejeitadas e proposta a aplicação da multa individual prevista no art. 58, inciso II, da Lei 8.443/1992.
1.21.18. Nesse ponto, importa observar que, embora conste do Ofício Acqua 628/2019 à peça 215, p. 3, a referência ao Contrato 15/2017, ele não mencionado no item II.1 do Relatório de Fiscalização 123/2018 (peça 194, p. 13-19) como tendo sido alvo de irregularidade quanto à inexecução parcial do objeto, razão pela qual deixou-se de analisá-lo. 
Análise da diligência à SES/MA
Conforme já comentado no parágrafo 2.15 desta instrução, as determinações e recomendação do Relatório de Fiscalização de peça 194 foram submetidas aos comentários do Secretário de Estado de Saúde do Maranhão, que, por meio dos documentos de peças 212 e 213, apresentou a sua manifestação nos seguintes termos:
III - DO DIREITO. DO CUMPRIMENTO ÀS RECOMENDAÇÕES DO TRIBUNAL DE CONTAS DA UNIÃO.
 (...) 
Dessa maneira, tendo-se em vista que as recomendações feitas à SES/MA, válido citar que esta secretaria já traçou PLANO DE AÇÕES, através da Comissão de Contas de Unidades de Saúde, para que pudesse desenvolver as recomendações repassadas no bojo do processo de fiscalização (Relatório de Fiscalização n. 123/2018) 
IV - CONCLUSÃO 
Com base em todo o exposto, após demonstrada a inexistência de responsabilidades apontadas ao sr. Carlos Eduardo de Oliveira Lula, e tendo-se em vista que a SES/MA já traçou Plano de Ações acatando as recomendações contidas no Relatório de Fiscalização - Fiscalização n. 123/2018, requer-se o arquivamento dos autos do presente processo, com fulcro no artigo 169, V, do Regimento Interno desta Corte, visto que ausente outras responsabilidades ao manifestante. (grifos nosso e originais) 
1.22. O Plano de Ação mencionado na manifestação do então Secretário de Estado de Saúde do Maranhão, conforme excerto anterior, foi anexado aos autos à peça 213 e refere-se especificamente aos achados de auditoria dos itens II.5 ('Deficiências na implementação dos procedimentos de controle da gestão dos contratos celebrados pela OS com prestadores de serviços') e II.6 ('Deficiências nas normas internas que disciplinam o controle dos contratos celebrados pela OS com prestadores de serviços') .
1.23. No caso do achado de auditoria reportado no item II.5 do Relatório de Fiscalização de peça 194, p. 36-41, foi proposta determinação à Secretaria de Estado da Saúde do Maranhão que estabelecesse mecanismos de controle e rotinas de trabalho sobre a execução dos contratos de prestação de serviços médicos ao hospital a fim de obter das empresas fornecedoras: (a) a tempestiva apresentação das escalas de trabalho e o efetivo cumprimento, em sua integralidade, das jornadas de trabalho dos profissionais médicos e dos técnicos de radiologia, nos termos estabelecidos nos contratos mencionados; e (b) a comprovação das especialidades médicas dos profissionais responsáveis pela prestação dos serviços vinculados a contratos cujo objeto exija a disponibilização de especialista.
1.23.1. No Plano de Ação de peça 213, p. 1-2, o Presidente da Comissão de Contas de Unidades de Saúde informou que o art. 5º, inciso II, da Portaria SES/MA 535/2018, já prevê como atribuição dos fiscais das Comissões de Acompanhamento, Avaliação e Fiscalização (Caaf) a ratificação do atendimento às especificações contratuais de compra, fornecimento ou prestação de serviços, e que se compromete a aditar essa portaria, no prazo de sessenta dias, nos seguintes termos:
explicitar as documentações necessárias para a comprovação da execução dos contratos firmados entre OS e prestadores de serviços assistenciais, como escalas dos profissionais assinadas por eles, bem como relatório de produtividade ambulatorial e de cirurgias, conforme definido contratualmente e no Plano de Trabalho;
incluir como atribuição dos fiscais das Caaf a confecção de um relatório contendo as notas fiscais atestadas, registrando que os documentos para comprovação da execução dos contratos das OS foram analisados e estavam em conformidade;
tornar o relatório mencionado na alínea anterior como obrigatório para a prestação de contas das unidades de saúde geridas pela OS; e
promover o treinamento de todos os fiscais das Caaf como objetivo de padronizar a sua atuação e garantir que suas atribuições sejam desempenhadas por completo.
1.23.2. Registra também nesse Plano de Ação que a Portaria SES/MA 438/2019 representa um avanço quanto à comprovação das especialidades médicas dos profissionais responsáveis pela prestação dos serviços vinculados a contratos cujo objeto exija a disponibilização de especialista e que estabeleceu um prazo de sessenta dias para que as OS se adequassem às novas normas (peça 213, p. 2) .
1.24. Com relação ao achado de auditoria referenciado no item II.6 do Relatório de Fiscalização de peça 194, p. 41-43, foi proposta determinação à Secretaria de Estado da Saúde do Maranhão que adotasse, no prazo de sessenta dias, se ainda não o fez, providências com vistas a concluir a elaboração, publicação e implementação de normativo específico que disciplinasse os mecanismos de controle e as rotinas de trabalho a ser aplicadas sobre os procedimentos de seleção e contratação custeados com recursos federais de fornecedores realizados pelas OS que tenham celebrado contratos de gestão sob supervisão da SES/MA, nos termos do art. 26, §§ 4º e 5º, do Decreto Estadual 31.398/2015.
1.24.1. No documento de peça 213, p. 2-3, o Presidente da Comissão de Contas de Unidades de Saúde aduziu que a responsabilidade de implementação dessa determinação mencionada no parágrafo anterior é dos gestores das Caaf, instituídas na Portaria SES/MA 535/2018 e, no sentido de cumprir essa determinação, compromete-se a aditar essa portaria, no prazo de sessenta dias, incluindo como atribuição dessas comissões a realização de auditoria anual dos contratos e aditamentos realizados pelas OS parceiras, mediante avaliação nas aquisições de bens e serviços no que diz respeito ao cumprimento dos respectivos Contratos de Gestão, Planos de Trabalho, Manuais de Compras e Contratações e em consonância com preços de mercado. E complementa com a seguinte informação:
 (...) . Como resultado, a CAAF deverá elaborar um relatório desta auditoria, cuja conformidade será condicionante ao aditamento do Contrato de Gestão com a OS em questão. A SES/MA se compromete ainda em notificar por meio de ofício, no prazo de 60 dias, as OS quanto à necessidade de publicidade dos seus editais de seleção.
A SES/MA estabelecerá o prazo de 60 dias, a partir da publicação do aditamento da Portaria mencionada acima, para que as OS se adequem às novas normas.
1.25. Nossa análise:
1.25.1. Primeiramente, faz-se mister observar que foram dadas duas oportunidades ao Secretário de Estado de Saúde do Maranhão de se manifestar sobre os achados da presente auditoria, realizada com o objetivo de verificar a eficiência e a eficácia na aplicação de recursos públicos na área da saúde.
1.25.2. A primeira delas se deu com o envio do Ofício 210/2019-TCU/SecexSaúde, datado de 8/5/2019 (peça 185) e recebido pelo destinatário no dia 15/5/2019 (peça 188) , por meio do qual foi encaminhado o Relatório Preliminar de Fiscalização de peça 186 para apresentação de seus comentários. Convém ressaltar que a análise dos documentos de peças 187, 189, 191 e 192, já foi feita no próprio Relatório de Fiscalização 123/2018 para cada um dos achados de auditoria ali descritos (peça 194, p. 13-49) .
1.25.3. A segunda oportunidade para que o Secretário de Estado de Saúde do Maranhão se manifestasse nos autos surgiu a partir do Despacho do então Secretário de Controle Externo da Saúde (peça 196) , que entendeu que o encaminhamento do relatório preliminar para comentário dos gestores na forma mencionada no parágrafo anterior, não contemplou as propostas de determinação e recomendação. Sendo assim, realizou-se diligência com esse fim específico, mediante Ofício 1521/2019-TCU/SecexSaúde (peça 199) , e a resposta foi apresentada no dia 6/2/2020 com o envio a este Tribunal dos documentos que passaram a compor as peças 212 e 213.
1.25.4. Importa observar que apesar de as manifestações do gestor terem sido realizadas anteriormente à entrada em vigor da Resolução-TCU 315, de 22/4/2020, tem-se que restou atendida a orientação contida no art. 14 dessa resolução, posto que foi dada oportunidade ao destinatário de apresentar os seus comentários relativamente às propostas de determinação e recomendação contidas no Relatório de Fiscalização de peça 194, que foi encaminhado juntamente com o Ofício 1521/2019-TCU/SecexSaúde (peça 199) para o então Secretário de Estado de Saúde do Maranhão. Resta, portanto, atendida a orientação contida na alínea 'b' do item 1 do Memorando-Circular 8/2020 - Segecex, datado de 12/5/2020, que reza que os processos que já tiverem sido submetidos a oitiva dos gestores em relação aos achados de auditoria ou aos riscos evidenciados não precisam ser novamente enviados aos gestores para obtenção de seus comentários, a menos que tal providência seja determinada pelo relator.
1.25.5. Convém salientar que a despeito de ter sido encaminhado o Relatório de Fiscalização 123/2018 para o Secretário de Estado de Saúde do Maranhão a fim de que ele se manifestasse a respeito de todas as determinações e recomendação ali contidas (peça 194) , o documento trazido aos autos à peça 213 tratou apenas dos itens II.5 e II.6 desse relatório. E de acordo com as informações contidas nos parágrafos 4.2 e 4.3 desta instrução, o gestor da SES/MA acatou as deliberações propostas para esses dois itens.
1.25.6. Conclui-se, portanto, que foi dada a oportunidade ao gestor da SES/MA para que se manifestasse sobre todas as determinações e recomendação contidas no Relatório de Fiscalização 123/2018 (peça 194) e, embora tenha se pronunciado apenas a respeito dos itens II.5 e II.6 desse relatório, assumiu o risco do não pronunciamento acerca das demais deliberações ali contidas, o que justifica a manutenção de todas aquelas que se enquadrarem na Resolução-TCU 315/2020, conforme tópico específico desta instrução (parágrafos 5 ao 5.11.1) , exceto quando ao ponto a ser mencionado no parágrafo a seguir.
1.25.7. Tratando especificamente do teor da manifestação apresentada pelo então Secretário de Estado de Saúde do Maranhão tem-se que o único ponto da proposta de determinação contida no Relatório de Fiscalização 123/2018 que deve ser considerada já atendida refere-se ao estabelecimento de mecanismos de controle e rotinas de trabalho sobre a execução dos contratos de prestação de serviços médicos ao hospital a fim de obter das empresas fornecedoras a comprovação das especialidades médicas dos profissionais responsáveis pela prestação dos serviços vinculados a contratos cujo objeto exija a disponibilização de especialista. Essa comprovação se deu com a edição da Portaria SES/MA 438/2019 (peça 230, p. 3-4) , que estabelece prazo para que profissionais de saúde, prestadores de serviços ambulatoriais e hospitalares, públicos ou privados, que possuam contratos de serviços de saúde com a SES/MA, procedam com a regularização de seus cadastros no Cadastro Nacional de Estabelecimento de Saúde (Cnes) , e dá outras providências.  
1.25.7.1. Insta frisar que foi obtida por meio de pesquisa na internet a cópia da Circular Acqua, datada de 16/8/2019 (peça 230, p. 1-2) , na qual restou estabelecido prazo para que os profissionais de saúde procedessem com a regularização de seus cadastros no Cnes até o dia 6/9/2019 e que os supervisores de todas as unidades deveriam promover até o dia 9/9/2019 o envio ao Instituto Acqua da relação de todos os profissionais médicos, separados por empresa e especialidade.
1.25.8. Tem-se, portanto, que no tocante às demais propostas de determinação contidas nos itens II.5 e II.6 do Relatório de Fiscalização 123/2018, as justificativas apresentadas no documento de peça 213 não foram suficientes a fim de afastar a necessidade de sua manutenção na proposta de encaminhamento desta instrução.
Análise das determinações e recomendação do Relatório de Fiscalização 123/2018 à luz da Resolução-TCU 315/2020 após considerações feitas nos parágrafos anteriores:
Esse tópico se destina à verificação e consequente adequação, caso necessária, das determinações e recomendação constantes da proposta de encaminhamento do Relatório de Fiscalização 123/2018 (peça 194, p. 54-56) , tendo como base as orientações contidas na Resolução-TCU 315/2020, aliada à análise feita nos parágrafos anteriores desta instrução.
1.26. Proposta a ser analisada: II. Determinar à Secretaria de Estado da Saúde do Maranhão, com fundamento no art. 250, inciso II, do Regimento Interno/TCU, e nos termos dos arts. 8º da Lei Estadual 7.066/1998 e 20 da Lei Estadual 10.924/2018, que adote, no prazo de 60 (sessenta) dias, se ainda não o fez, as providências a seguir indicadas, relativamente a contratos custeados com recursos federais: 
a) estabeleça mecanismos de aperfeiçoamento dos procedimentos de formalização e fiscalização dos contratos, a fim de:
a.1) garantir a inclusão de cláusulas contratuais que definam parâmetros claros para apuração e valoração dos quantitativos de serviços prestados, de modo a limitar os pagamentos aos valores correspondentes aos procedimentos efetivamente realizados pelas contratadas (item II.1 do relatório de peça 194) ; 
1.26.1. Essa determinação encontra-se redigida nos moldes da Resolução-TCU 315/2020, pois impõe ao destinatário a adoção, em prazo fixado, de providências concretas e imediatas a fim de prevenir o cometimento de irregularidade quanto ao pagamento de procedimentos não realizados pelas contratadas, nos termos do inciso I do art. 2º dessa resolução. 
1.26.2. Apesar de se tratar de implementação de mecanismo de controle interno, o que, a princípio, estaria dentre as vedações para formulação de determinações (art. 7º, inciso III, da Resolução-TCU 315/2020) , a sua possibilidade encontra respaldo na parte final desse dispositivo ('exceto os exigidos por lei ou norma e que demandem implantação imediata') , pois esse mecanismo de controle é exigido nos arts. 8º da Lei Estadual 7.066/1998 e 20 da Lei Estadual 10.924/2018 (peça 231) . Frise-se que esse critério já consta do texto original dessa proposta de determinação.
1.27. Proposta a ser analisada: II. Determinar à Secretaria de Estado da Saúde do Maranhão, com fundamento no art. 250, inciso II, do Regimento Interno/TCU, e nos termos dos arts. 8º da Lei Estadual 7.066/1998 e 20 da Lei Estadual 10.924/2018, que adote, no prazo de 60 (sessenta) dias, se ainda não o fez, as providências a seguir indicadas, relativamente a contratos custeados com recursos federais: 
a) estabeleça mecanismos de aperfeiçoamento dos procedimentos de formalização e fiscalização dos contratos, a fim de:
 (...) 
a.2) permitir que eventuais falhas na celebração e execução sejam tempestivamente detectadas e que sejam adotadas as medidas saneadoras e/ou sancionatórias pertinentes (itens II.1 e II.3 do relatório de peça 194) ;
1.27.1. Essa determinação deve ser excluída pois se insere no caso do inciso II do art. 7º da Resolução-TCU 315/2020, que veda a formulação de determinação para observância de normativos ou legislação com finalidade meramente pedagógica, como é o caso da medida sancionatória prevista nos arts 16 da Lei Estadual 7.066/1998 e 27 da Lei Estadual 10.924/2018 (peça 231) , que tratam da desqualificação da entidade como organização social quando constatado o descumprimento das disposições contidas no contrato de gestão.
1.27.2. Embora não caiba a formulação de determinação ao presente caso, entende-se que, nos termos do art. 9º da Resolução-TCU 315/2020, deva ser dada ciência ao destinatário que o não estabelecimento de mecanismos de aperfeiçoamento dos procedimentos de formalização e fiscalização dos contratos que permita que eventuais falhas na celebração e execução sejam tempestivamente detectadas e que sejam adotadas as medidas saneadoras e/ou sancionatórias pertinentes, infringe os Itens 1 e 5 do Regulamento de Aquisição de Bens e Serviços do Instituto Acqua para o Contrato de Gestão 08/2015/SES (peça 132, p. 50) .
1.28. Proposta a ser analisada: II. Determinar à Secretaria de Estado da Saúde do Maranhão, com fundamento no art. 250, inciso II, do Regimento Interno/TCU, e nos termos dos arts. 8º da Lei Estadual 7.066/1998 e 20 da Lei Estadual 10.924/2018, que adote, no prazo de 60 (sessenta) dias, se ainda não o fez, as providências a seguir indicadas, relativamente a contratos custeados com recursos federais: 
 (...) 
b) estabeleça mecanismos de controle e rotinas de trabalho sobre a execução dos contratos de prestação de serviços médicos ao hospital a fim de obter das empresas fornecedoras (item II.5 do relatório de peça 194) : 
b.1) a tempestiva apresentação das escalas de trabalho e o efetivo cumprimento, em sua integralidade, das jornadas de trabalho dos profissionais médicos e dos técnicos de radiologia, nos termos estabelecidos nos contratos mencionados;
1.28.1. Essa determinação encontra-se redigida nos moldes da Resolução-TCU 315/2020, pois impõe ao destinatário a adoção, em prazo fixado, de providências concretas e imediatas a fim de prevenir o cometimento de irregularidade quanto não cumprimento das jornadas de trabalho dos profissionais médicos e dos técnicos de radiologia, nos termos do inciso I do art. 2º dessa resolução. 
1.28.2. Apesar de se tratar de implementação de mecanismo de controle interno, o que, a princípio, estaria dentre as vedações para formulação de determinações (art. 7º, inciso III, da Resolução-TCU 315/2020) , a sua possibilidade encontra respaldo na parte final desse dispositivo ('exceto os exigidos por lei ou norma e que demandem implantação imediata') , pois esse mecanismo de controle é exigido nos arts. 8º da Lei Estadual 7.066/1998 e 20 da Lei Estadual 10.924/2018 (peça 231) . Frise-se que esse critério já consta do texto original dessa proposta de determinação.
1.29. Proposta a ser analisada: II. Determinar à Secretaria de Estado da Saúde do Maranhão, com fundamento no art. 250, inciso II, do Regimento Interno/TCU, e nos termos dos arts. 8º da Lei Estadual 7.066/1998 e 20 da Lei Estadual 10.924/2018, que adote, no prazo de 60 (sessenta) dias, se ainda não o fez, as providências a seguir indicadas, relativamente a contratos custeados com recursos federais: 
 (...) 
b) estabeleça mecanismos de controle e rotinas de trabalho sobre a execução dos contratos de prestação de serviços médicos ao hospital a fim de obter das empresas fornecedoras (item II.5 do relatório de peça 194) : 
 (...) 
b.2) a comprovação das especialidades médicas dos profissionais responsáveis pela prestação dos serviços vinculados a contratos cujo objeto exija a disponibilização de especialista;
1.29.1. Conforme já mencionado no parágrafo 4.4.7 desta instrução, o objetivo previsto nessa proposta de determinação já pode ser considerado atendido a partir da análise do plano de ação apresentado pelo então Presidente da Comissão de Contas de Unidades de Saúde do Estado do Maranhão (peça 213) e encaminhado pelo então Secretário de Estado da Saúde do Maranhão na sua manifestação de peça 212, pois com a edição da Portaria SES/MA 438/2019 (peça 230, p. 3-4) , foi estabelecido prazo para que profissionais de saúde, prestadores de serviços ambulatoriais e hospitalares, públicos ou privados, que possuam contratos de serviços de saúde com a SES/MA, procedam com a regularização de seus cadastros no Cnes.
1.29.2. Com base no que aqui foi exposto, tem-se que a proposta de determinação aqui analisada deve ser excluída. 
1.30. Proposta a ser analisada: II. Determinar à Secretaria de Estado da Saúde do Maranhão, com fundamento no art. 250, inciso II, do Regimento Interno/TCU, e nos termos dos arts. 8º da Lei Estadual 7.066/1998 e 20 da Lei Estadual 10.924/2018, que adote, no prazo de 60 (sessenta) dias, se ainda não o fez, as providências a seguir indicadas, relativamente a contratos custeados com recursos federais: 
 (...) 
c) estabeleça mecanismos de controle e rotinas de trabalho sobre os procedimentos de prorrogação dos contratos de prestação de serviços médicos ao hospital a fim de demonstrar, nas prorrogações da vigência dos contratos, que os preços contratados são compatíveis com os praticados no mercado (item II.7 do relatório de peça 194) ;
1.30.1. Essa determinação deve ser excluída pois se insere no caso do inciso II do art. 7º da Resolução-TCU 315/2020, que veda a formulação de determinação para observância de normativos ou legislação com finalidade meramente pedagógica, como é o caso da necessidade de compatibilidade dos preços contratados com os praticados no mercado quando da prorrogação dos contratos, conforme reza o Item 5 do Regulamento de Aquisição de Bens e Serviços do Instituto Acqua para o Contrato de Gestão 08/2015/SES (peça 132, p. 50) .
1.30.2. Embora não caiba a formulação de determinação ao presente caso, entende-se que, nos termos do art. 9º da Resolução-TCU 315/2020, deva ser dada ciência ao destinatário que o não estabelecimento de mecanismos de controle e rotinas de trabalho sobre os procedimentos de prorrogação dos contratos de prestação de serviços médicos ao hospital a fim de demonstrar, nas prorrogações da vigência dos contratos, que os preços contratados são compatíveis com os praticados no mercado, infringe o Item 5 do Regulamento de Aquisição de Bens e Serviços do Instituto Acqua para o Contrato de Gestão 08/2015/SES (peça 132, p. 50) .
1.31. Proposta a ser analisada: II. Determinar à Secretaria de Estado da Saúde do Maranhão, com fundamento no art. 250, inciso II, do Regimento Interno/TCU, e nos termos dos arts. 8º da Lei Estadual 7.066/1998 e 20 da Lei Estadual 10.924/2018, que adote, no prazo de 60 (sessenta) dias, se ainda não o fez, as providências a seguir indicadas, relativamente a contratos custeados com recursos federais: 
 (...) 
d) realize levantamentos (item II.4 do relatório de peça 194) : 
d.1) de atendimentos lançados em duplicidade no sistema Klinikos, a exemplo dos demonstrados no Quadro 1 do relatório (Contratos 09/2017, 10/2017, 13/2017 e 15/2017) ; 
d.2) dos atendimentos prestados pelo Dr. Luciano Correa (relativos à clínica médica, objeto do Contrato 10/2017) ; 
d.3) das produções do mês 2/2017, em face das inconsistências demonstradas no Quadro 3 do relatório (Contratos 09/2017, 10/2017 e 13/2017) ; 
e) ajuste, após a conclusão dos levantamentos acima apontados, dos quantitativos de produções na esfera do Contrato de Gestão 08/2015/SES e dos respectivos contratos firmado entre a OS e os fornecedores, verificando a necessidade ou não de recálculo de valores que foram transferidos pela SES/MA à OS, com base nos índices de produtividade estabelecidos no art. 7º, § 3º, da Portaria - SES/MA 537/2018, e de pagamentos efetuados pela OS a seus contratados, em face das metas de produção estabelecidas contratualmente, quando for o caso (item II.4 do relatório de peça 194) ;
1.31.1. Essas determinações encontram-se redigidas nos moldes da Resolução-TCU 315/2020, pois impõem ao destinatário a adoção, em prazo fixado, de providências concretas e imediatas a fim de corrigir irregularidades e remover seus efeitos quanto às inconsistências nas apurações de quantitativos de produção, nos termos dos arts. 2º, inciso I, c/c 4º, inciso I, dessa resolução. 
1.32. Proposta a ser analisada: II. Determinar à Secretaria de Estado da Saúde do Maranhão, com fundamento no art. 250, inciso II, do Regimento Interno/TCU, e nos termos dos arts. 8º da Lei Estadual 7.066/1998 e 20 da Lei Estadual 10.924/2018, que adote, no prazo de 60 (sessenta) dias, se ainda não o fez, as providências a seguir indicadas, relativamente a contratos custeados com recursos federais: 
 (...) 
f) estabeleça mecanismos de controle que assegurem a correta e completa alimentação: 
f.1) do sistema informatizado de registro dos atendimentos realizados na unidade de saúde e, assim, permitir o cálculo preciso dos quantitativos de produção (item II.4 do relatório de peça 194) ; 
f.2) do sistema informatizado de registro de cirurgias da unidade de saúde, fazendo inserir os dados dos profissionais médicos integrantes das equipes responsáveis pelas cirurgias realizadas no referido estabelecimento, a fim de possibilitar melhor aproveitamento dessa ferramenta gerencial e de controle (item II.8 do relatório de peça 194) ;
1.32.1. Essa determinação deve ser excluída pois se insere no caso do inciso III do art. 7º da Resolução-TCU 315/2020, que veda a formulação de determinação para implementação de mecanismos de controle interno, governança e gestão.
1.32.2. A despeito de não caber a formulação de determinação ao presente caso, entende-se que cabe, nos termos do art. 9º da Resolução-TCU 315/2020, dar ciência ao destinatário que o não estabelecimento de mecanismos de controle que assegurem a correta e completa alimentação: (a) do sistema informatizado de registro dos atendimentos realizados na unidade de saúde e, assim, permitir o cálculo preciso dos quantitativos de produção; e (b) do sistema informatizado de registro de cirurgias da unidade de saúde, fazendo inserir os dados dos profissionais médicos integrantes das equipes responsáveis pelas cirurgias realizadas no referido estabelecimento, a fim de possibilitar melhor aproveitamento dessa ferramenta gerencial e de controle, infringem o princípio da eficiência insculpido nos arts. 37, caput, da Constituição Federal, e 5º, inciso I, do Decreto Estadual 31.398/2015 (peça 179, p. 12) .
1.33. Proposta a ser analisada: II. Determinar à Secretaria de Estado da Saúde do Maranhão, com fundamento no art. 250, inciso II, do Regimento Interno/TCU, e nos termos dos arts. 8º da Lei Estadual 7.066/1998 e 20 da Lei Estadual 10.924/2018, que adote, no prazo de 60 (sessenta) dias, se ainda não o fez, as providências a seguir indicadas, relativamente a contratos custeados com recursos federais: 
 (...) 
g) apresente a este Tribunal, no prazo de 30 (trinta) dias, plano de ação com vistas ao aproveitamento dos períodos de menor demanda de cirurgias, especialmente à noite e em finais de semana, para atendimento de pacientes em lista de espera de procedimentos cirúrgicos, contendo, no mínimo, as medidas a serem adotadas, os responsáveis pelas ações e o prazo previsto para a sua implementação (item III.1 do relatório de peça 194) ;
1.33.1. Essa determinação deve ser excluída pois se insere no caso do inciso III do art. 7º da Resolução-TCU 315/2020, que veda a formulação de determinação para implementação de mecanismos de controle interno, governança e gestão, pois o estabelecimento de uma logística que vise ao melhor aproveitamento dos períodos de menor demanda de cirurgias se insere na seara de discricionariedade do gestor.
1.34. Proposta a ser analisada: III. Determinar à Secretaria de Estado da Saúde do Maranhão, com fundamento no art. 250, inciso II, do Regimento Interno/TCU, que: 
a) adote, no prazo de 60 (sessenta) dias, se ainda não o fez, providências com vistas a concluir a elaboração, publicação e implementação de normativo específico que discipline os mecanismos de controle e as rotinas de trabalho a ser aplicadas sobre os procedimentos de seleção e contratação custeados com recursos federais de fornecedores realizados pelas OS que tenham celebrado contratos de gestão sob supervisão dessa Secretaria, nos termos do art. 26, §§ 4º e 5º, do Decreto Estadual 31.398/2015 (itens II.1, II.2, II.3 e II.6 do relatório de peça 194) ;
1.34.1. Essa determinação encontra-se redigida nos moldes da Resolução-TCU 315/2020, pois de acordo com o inciso III do § 3º do seu art. 7º, a unidade técnica instrutiva pode, excepcionalmente, propor determinação visando a elaboração de normas para o aperfeiçoamento da gestão, desde que devidamente fundamentadas as razões que justifiquem a necessidade da adoção da medida e consideradas as razões apresentadas pelo gestor, nos termos do art. 14 desta resolução.
1.34.2. Importa observar que as razões que motivaram a expedição dessa determinação podem ser encontradas no Relatório de Fiscalização (Achados de Auditoria referentes aos itens II.1, II.2, II.3 e II.6 do relatório de peça 194) , já consideradas as razões apresentadas pelo gestor (Apêndice G; peça 194, p. 127-139) , nos termos do art. 14 da Resolução-TCU 315/2020.
1.35. Proposta a ser analisada: III. Determinar à Secretaria de Estado da Saúde do Maranhão, com fundamento no art. 250, inciso II, do Regimento Interno/TCU, que: 
 (...) 
b) encaminhe a este Tribunal, no prazo de 30 (trinta) dias, plano de ação para efetivação das determinações ora propostas, em que constem as medidas a serem tomadas e os respectivos prazos de execução e responsável pela implementação (nome, cargo e CPF) ;
1.35.1. Essa determinação encontra-se redigida nos moldes da Resolução-TCU 315/2020, pois, de acordo com o inciso I do § 3º do seu art. 7º, a unidade técnica instrutiva pode, excepcionalmente, propor determinação visando a elaboração de plano de ação, na forma prevista no § 4º desse mesmo artigo.
1.36. Proposta a ser analisada: IV. Recomendar à Secretaria de Estado da Saúde do Maranhão, com fundamento no art. 250, inciso III, do Regimento Interno/TCU, que avalie a conveniência e oportunidade de estender para as demais unidades de saúde estaduais em que a medida for aplicável, se ainda não o fez, a prática de divulgação periódica de informações atualizadas sobre o atendimento ao usuário, nos moldes da comunicação mensal encaminhada pelo Hospital Regional da Baixada Maranhense Dr. Jackson Lago à Câmara Municipal, ao Ministério Público e a veículos de imprensa, visando ao incremento da transparência quanto aos serviços prestados à comunidade (item III.2 do relatório de peça 194) ;
1.36.1. Essa recomendação encontra-se redigida nos moldes da Resolução-TCU 315/2020, pois, de acordo com o § 1º do seu art. 11, foi baseada na boa prática verificada quando do encaminhamento mensal à Câmara Municipal de Pinheiro/MA, à Promotoria de Justiça e a veículos de imprensa sediados naquele município, de informações atualizadas sobre o atendimento ao usuário, conforme descrito no relatório de fiscalização à peça 194, p. 48.
CONCLUSÃO
Promovidas as audiências do Sr. Antônio Evilásio de Aguiar Neto e da Sra. Paula Cristina de Assis Nascimento, respectivamente o Gerente Administrativo e a Diretora do Instituto Acqua - Ação, Cidadania, Qualidade Urbana e Ambiental (parágrafo 3 e seguintes) , tem-se que não conseguiram elidir as irregularidades apontadas no Relatório de Fiscalização 123/2018 (peça 194) , motivo pelo qual suas razões de justificativa devem ser rejeitadas e proposta a aplicação da multa prevista no art. 58, inciso II, da Lei 8.443/1992.
1.37. Considerando que as irregularidades praticadas pelos responsáveis demonstraram falta de zelo no trata da coisa pública e o olvido de simples práticas de controle e acompanhamento da prestação dos serviços, não restou demonstrada a boa-fé dos responsáveis no trato dos recursos fiscalizados.
1.38. A responsabilização do Sr. Antônio Evilásio de Aguiar Neto decorreu da contratação, em nome do Instituto Acqua - Ação, Cidadania, Qualidade Urbana e Ambiental, das empresas Compeet Serviços Administrativo de Saúde Ltda. - ME, por meio do Contrato 35/2016 e Integh - Instituto de Tecnologia e Gestão Humana - ME, mediante os Contratos 9/2017, 10/2017 e 13/2017, sem atentar para a necessidade de estabelecer parâmetros objetivos para o cálculo do valor proporcional dos serviços vinculados a cada meta pactuada com as prestadoras de serviços, embora tenha incluído nos referidos contratos cláusula que determina, no caso de não atingimento das metas de procedimentos, consultas ou exames acordadas, o pagamento proporcional aos quantitativos atingidos, em ofensa ao art. 7º c/c 17 da Lei 7.066/1998 e aos itens 1 e 5 do então vigente Regulamento de Aquisição de Bens e Serviços do Instituto Acqua para o Contrato de Gestão 8/2015/SES, o que inviabiliza, na prática, a aplicação da mencionada cláusula contratual de pagamento proporcional dos serviços executados, impactando a boa gestão dos recursos públicos sob responsabilidade da entidade por representar risco de dano ao erário por superfaturamento quantitativo (pagamento de serviços em quantitativo superior ao realizado) , que não puderam ser quantificados tendo em vista o não estabelecimento desses parâmetros.
1.39. Quanto à responsabilização da Sra. Paula Cristina de Assis Nascimento, tem-se que decorreu da expedição de editais dos Processos de seleção empresa médica 2/2016 e 3/2016, que resultaram na contratação das empresas Dio - Diagnóstico por Imagem e Oftalmologia Ltda. - ME, por meio do Contrato 2/2016, e Compeet Serviços Administrativo de Saúde Ltda. - ME, mediante o Contrato 3/2016, sem atentar para a necessidade de estabelecer parâmetros objetivos para o cálculo do valor proporcional dos serviços vinculados a cada meta pactuada com as prestadoras de serviços, embora tenham sido incluídos nos referidos editais e nos contratos resultantes cláusulas que determinavam, no caso de não atingimento das metas de procedimentos, consultas ou exames acordadas, o pagamento proporcional aos quantitativos atingidos, em ofensa ao art. 7º c/c 17 da Lei 7.066/1998 e aos itens 1 e 5 do então vigente Regulamento de Aquisição de Bens e Serviços do Instituto Acqua para o Contrato de Gestão 8/2015/SES, o que inviabiliza, na prática, a aplicação da mencionada cláusula contratual de pagamento proporcional dos serviços executados, impactando a boa gestão dos recursos públicos sob responsabilidade da entidade por representar risco de dano ao erário por superfaturamento quantitativo (pagamento de serviços em quantitativo superior ao realizado) , que não pôde ser quantificados tendo em vista o não estabelecimento desses parâmetros.
1.40. Importante mencionar que todas as propostas de determinações e recomendação constantes do Relatório de Fiscalização 123/2018 (peça 194, p. 54-56) , foram analisadas à luz da nova Resolução-TCU 315/2020 a fim de verificar a sua adequação ao estabelecido nessa norma. Essa análise resultou em algumas alterações nas propostas de encaminhamento originais, conforme descrito nos parágrafos 5 ao 5.11.1 desta instrução. 
1.41. Após a análise mencionada no parágrafo anterior, algumas propostas de determinações foram excluídas e outras foram convertidas em ciência à SES/MA. A despeito dessas alterações, entende-se que não há necessidade de uma nova oitiva dos gestores em relação aos achados de auditoria que resultaram nas determinações e recomendação ao final propostas porque não houve alteração nos seus textos, nos exatos termos da alínea 'b' do item 1 do Memorando-Circular 8/2020 - Segecex, datado de 12/5/2020.
1.42. Importante observar que a proposta de determinação referente ao estabelecimento de mecanismos de controle e rotinas de trabalho sobre a execução dos contratos de prestação de serviços médicos ao hospital a fim de obter das empresas fornecedoras a comprovação das especialidades médicas dos profissionais responsáveis pela prestação dos serviços vinculados a contratos cujo objeto exija a disponibilização de especialista foi considerada atendida, conforme análise contida no parágrafo 4.4.7 desta instrução.
1.43. Além disso, cabe propor que a Secretaria de Controle Externo da Saúde monitore as determinações que venham a ser expedidas à SES/MA, na forma proposta nesta instrução, nos termos do art. 17, § 1º, da Resolução-TCU 315, de 22/4/2020. 
1.44. Em atendimento ao 17, § 2º, da Resolução-TCU 315, de 22/4/2020, deixa-se de propor o monitoramento da recomendação contida no item III.2 do Relatório de Fiscalização 123/2018 à peça 194, p. 48-49, por entendê-lo desnecessário, tendo em vista o próprio teor desse comando. 
1.45. Por fim, entende-se que se deva propor o envio de cópia do acórdão que vier a ser proferido, acompanhado do relatório e voto que o fundamentarem, à SES/MA e ao Instituto Acqua, bem como ao Tribunal de Contas do Estado do Maranhão, em virtude dessa secretaria de estado ser sua unidade jurisdicionada e a matéria tratada na presente fiscalização ser de competência concorrente entre essa Corte de Contas e o TCU.
PROPOSTA DE ENCAMINHAMENTO
Ante todo o exposto e com base na análise precedida e na conclusão retro, propõe-se ao Tribunal que, no mérito:
1.46. rejeite as razões de justificativa apresentadas pelo Sr. Antônio Evilásio de Aguiar Neto (CPF XXX.028.003-XX) , Gerente Administrativo do Instituto Acqua - Ação, Cidadania, Qualidade Urbana e Ambiental, e pela Sra. Paula Cristina de Assis Nascimento (CPF XXX.064.328-XX) , Diretora do Instituto Acqua - Ação, Cidadania, Qualidade Urbana e Ambiental (parágrafos 3.3.1. a 3.3.18. desta instrução) ;
1.47. aplique individualmente ao Sr. Antônio Evilásio de Aguiar Neto (CPF XXX.028.003-XX) , Gerente Administrativo do Instituto Acqua - Ação, Cidadania, Qualidade Urbana e Ambiental, e à Sra. Paula Cristina de Assis Nascimento (CPF XXX.064.328-XX) , Diretora do Instituto Acqua - Ação, Cidadania, Qualidade Urbana e Ambiental, a multa prevista no art. 58, inciso II, da Lei 8.443/1992, fixando-lhes o prazo de quinze dias, a contar das notificações, para que comprovem, perante o Tribunal (art. 214, inciso III, alínea 'a', do Regimento Interno/TCU) , o recolhimento das dívidas ao Tesouro Nacional, atualizadas monetariamente desde a data do acórdão até a do efetivo recolhimento, se forem pagas após o vencimento, na forma da legislação em vigor (parágrafos 3.3.1. a 3.3.18. desta instrução) ;
1.48. autorize, desde logo, nos termos do art. 28, inciso II, da Lei 8.443/1992, a cobrança judicial das dívidas, acrescidas dos encargos legais devidos, caso não atendidas as notificações, na forma da legislação em vigor;
1.49. autorize, desde logo, o parcelamento da dívida em até trinta e seis parcelas mensais e consecutivas, caso solicitado, nos termos do art. 26 da Lei 8.443/1992, c/c o art. 217 do Regimento Interno, fixando-se o vencimento da primeira parcela em quinze dias, a contar do recebimento da notificação, e as demais a cada trinta dias, devendo incidir sobre cada parcela, atualizada monetariamente, os encargos legais devidos, na forma prevista na legislação em vigor;
1.50. determine à Secretaria de Estado da Saúde do Maranhão, com fundamento nos arts. 250, inciso II, do Regimento Interno/TCU e 4º, inciso I, da Resolução-TCU 315/2020, e nos termos dos arts. 8º da Lei Estadual 7.066/1998 e 20 da Lei Estadual 10.924/2018, que adote, no prazo de sessenta dias, se ainda não o fez, as providências a seguir indicadas, relativamente aos contratos custeados com recursos federais:
estabeleça mecanismos de aperfeiçoamento dos procedimentos de formalização e fiscalização dos contratos, a fim de garantir a inclusão de cláusulas contratuais que definam parâmetros claros para apuração e valoração dos quantitativos de serviços prestados, de modo a limitar os pagamentos aos valores correspondentes aos procedimentos efetivamente realizados pelas contratadas (item II.1 do relatório de peça 194) ;
estabeleça mecanismos de controle e rotinas de trabalho sobre a execução dos contratos de prestação de serviços médicos ao hospital a fim de obter das empresas fornecedoras a tempestiva apresentação das escalas de trabalho e o efetivo cumprimento, em sua integralidade, das jornadas de trabalho dos profissionais médicos e dos técnicos de radiologia, nos termos estabelecidos nos contratos mencionados (item II.5 do relatório de peça 194) ;
realize levantamentos (item II.4 do relatório de peça 194) :
c.1) de atendimentos lançados em duplicidade no sistema Klinikos, a exemplo dos demonstrados no Quadro 1 do relatório (Contratos 9/2017, 10/2017, 13/2017 e 15/2017) ;
c.2) dos atendimentos prestados pelo Dr. Luciano Correa (relativos à clínica médica, objeto do Contrato 10/2017) ;
c.3) das produções do mês 2/2017, em face das inconsistências demonstradas no Quadro 3 do relatório (Contratos 9/2017, 10/2017 e 13/2017) ;
ajuste, após a conclusão dos levantamentos acima apontados, dos quantitativos de produções na esfera do Contrato de Gestão 8/2015/SES e dos respectivos contratos firmado entre a OS e os fornecedores, verificando a necessidade ou não de recálculo de valores que foram transferidos pela SES/MA à OS, com base nos índices de produtividade estabelecidos no art. 7º, § 3º, da Portaria - SES/MA 537/2018, e de pagamentos efetuados pela OS a seus contratados, em face das metas de produção estabelecidas contratualmente, quando for o caso (item II.4 do relatório de peça 194) ;
1.51. determine à Secretaria de Estado da Saúde do Maranhão, com fundamento nos arts. 250, inciso II, do Regimento Interno/TCU e 4º, inciso II, da Resolução-TCU 315/2020, que adote, no prazo de sessenta dias, se ainda não o fez, providências com vistas a concluir a elaboração, publicação e implementação de normativo específico que discipline os mecanismos de controle e as rotinas de trabalho a ser aplicadas sobre os procedimentos de seleção e contratação custeados com recursos federais de fornecedores realizados pelas OS que tenham celebrado contratos de gestão sob supervisão dessa Secretaria, nos termos do art. 26, §§ 4º e 5º, do Decreto Estadual 31.398/2015 (itens II.1, II.2, II.3 e II.6 do relatório de peça 194) ;
1.52. determine à Secretaria de Estado da Saúde do Maranhão, com fundamento nos arts. 250, inciso II, do Regimento Interno/TCU e 7º, §3º, inciso I, da Resolução-TCU 315/2020, que encaminhe a este Tribunal, no prazo de trinta dias, plano de ação para efetivação das determinações ora propostas nos parágrafos 7.5 e 7.6 dessa proposta de encaminhamento, em que constem as medidas a serem tomadas e os respectivos prazos de execução e responsáveis pela implementação (nome, cargo e CPF) ;
1.53. recomende à Secretaria de Estado da Saúde do Maranhão, com fundamento nos arts. 250, inciso III, do Regimento Interno/TCU e 11 da Resolução-TCU 315/2020, que avalie a conveniência e oportunidade de estender para as demais unidades de saúde estaduais em que a medida for aplicável, se ainda não o fez, a prática de divulgação periódica de informações atualizadas sobre o atendimento ao usuário, nos moldes da comunicação mensal encaminhada pelo Hospital Regional da Baixada Maranhense Dr. Jackson Lago à Câmara Municipal, ao Ministério Público e a veículos de imprensa, visando ao incremento da transparência quanto aos serviços prestados à comunidade (item III.2 do relatório de peça 194) ;
1.54. dê ciência à Secretaria de Estado da Saúde do Maranhão, nos termos do art. 9º da Resolução-TCU 315/2020, que:
o não estabelecimento de mecanismos de aperfeiçoamento dos procedimentos de formalização e fiscalização dos contratos que permita que eventuais falhas na celebração e execução sejam tempestivamente detectadas e que sejam adotadas as medidas saneadoras e/ou sancionatórias pertinentes, infringe os Itens 1 e 5 do Regulamento de Aquisição de Bens e Serviços do Instituto Acqua para o Contrato de Gestão 08/2015/SES (itens II.1 e II.3 do relatório de peça 194 e parágrafo 5.2 desta instrução) ;
o não estabelecimento de mecanismos de controle e rotinas de trabalho sobre os procedimentos de prorrogação dos contratos de prestação de serviços médicos ao hospital a fim de demonstrar, nas prorrogações da vigência dos contratos, que os preços contratados são compatíveis com os praticados no mercado, infringe o Item 5 do Regulamento de Aquisição de Bens e Serviços do Instituto Acqua para o Contrato de Gestão 08/2015/SES (item II.7 do relatório de peça 194 e parágrafo 5.5 desta instrução) ;
o não estabelecimento de mecanismos de controle que assegurem a correta e completa alimentação: (a) do sistema informatizado de registro dos atendimentos realizados na unidade de saúde e, assim, permitir o cálculo preciso dos quantitativos de produção; e (b) do sistema informatizado de registro de cirurgias da unidade de saúde, fazendo inserir os dados dos profissionais médicos integrantes das equipes responsáveis pelas cirurgias realizadas no referido estabelecimento, a fim de possibilitar melhor aproveitamento dessa ferramenta gerencial e de controle; infringem o princípio da eficiência insculpido nos arts. 37, caput, da Constituição Federal, e 5º, inciso I, do Decreto Estadual 31.398/2015 (itens II.4 e II.8 do relatório de peça 194 e parágrafo 5.7 desta instrução) ;
1.55. informe à Secretaria de Estado da Saúde do Maranhão, ao Instituto Acqua - Ação, Cidadania, Qualidade Urbana e Ambiental e ao Tribunal de Contas do Estado do Maranhão do acórdão que vier a ser proferido, destacando que o relatório e o voto que fundamentarem a referida deliberação podem ser obtidos no endereço eletrônico www.tcu.gov.br/acordaos; e
1.56. faça constar, na ata da sessão em que estes autos forem apreciados, comunicação do relator ao colegiado no sentido de determinar à SecexSaúde, nos termos do art. 8º da Resolução-TCU 315/2020, que promova o monitoramento das determinações acima expedidas, com fundamento no art. 17, § 1º, desse mesmo normativo."
	É o Relatório.

Arthur Vitório Bringel Guimarães (OAB/MA 10.183), Caio Victor Vieira Mattos (OAB/MA 10.575), Adriano Vitor Bringel Guimarães (OAB/MA 16.002) e Emanuela Carvalho Martins (OAB/MA 19.921), representando Instituto Acqua - Ação, Cidadania, Qualidade Urbana e Ambiental, Antônio Evilásio de Aguiar Neto e Paula Cristina de Assis Nascimento; Bertoldo Klinger Barros Rêgo Neto (OAB/MA 11.909), Aidil Lucena Carvalho (OAB/MA 12.584) e Fernanda Dayane dos Santos Queiroz (OAB/MA 15.164), representando Carlos Eduardo de Oliveira Lula, Secretário da Saúde do Estado do Maranhão..

Não atuou.

AUDITORIA. APLICAÇÃO DE RECURSOS PÚBLICOS NA ÁREA DA SAÚDE PELO GOVERNO DO ESTADO DO MARANHÃO. CONFORMIDADE E APURAÇÃO DE DENÚNCIA APENSADA. CONTRATO DE GESTÃO FIRMADO COM ORGANIZAÇÃO SOCIAL PARA ADMINISTRAÇÃO DE HOSPITAL ESTADUAL. AQUISIÇÃO DE INSUMOS MÉDICOS. ACHADOS RELATIVOS À CONTRATAÇÃO DE PRESTAÇÃO DE SERVIÇOS MÉDICOS. AUDIÊNCIA DOS GESTORES DA ORGANIZAÇÃO SOCIAL. ACOLHIMENTO PARCIAL. CONHECIMENTO DE PARTE DA DENÚNCIA. PROCEDÊNCIA PARCIAL. DETERMINAÇÕES. RECOMENDAÇÃO. CIÊNCIA. ARQUIVAMENTO.

RELATÓRIO DE AUDITORIA (RA)

Secretaria de Controle Externo da Saúde (SecexSaúde).

Trata-se de Auditoria de Conformidade realizada com o objetivo de verificar: i) a eficiência e a eficácia na aplicação de recursos públicos na área de saúde pelo Governo do Estado do Maranhão, no pagamento de pessoal contratado para prestação de serviços médicos no Hospital Regional da Baixada Maranhense Dr. Jackson Lago, localizado no Município de  Pinheiro/MA; e, ii) a regularidade da contratação oriunda do Pregão Presencial 102/2016 - POE/MA, destinada a atender demanda da Empresa Maranhense de Serviços Hospitalares (Emserh) , por meio da aquisição de insumos hospitalares, ambos os pontos objeto de denúncia autuada sob o TC Processo 017.691/2017-6 (apenso) .
II - Aplicação de recursos públicos no pagamento de pessoal contratado para prestação de serviços médicos no Hospital Regional da Baixada Maranhense Dr. Jackson Lago
 
2.	O Hospital Regional da Baixada Maranhense Dr. Jackson Lago se constitui em estabelecimento do tipo hospital geral sob gestão estadual, direcionado ao atendimento de casos de média e alta complexidade em cardiologia, cirurgia geral, clínica médica, gastroenterologia, mastologia, nefrologia, neurocirurgia, ortopedia e traumatologia, otorrinonaringologia, pediatria, pneumologia e urologia, bem como serviços de apoio de diagnóstico, com laboratório de análises clínicas e exames de tomografia, raios-x, ultrassonografia, mamografia, eletrocardiograma, endoscopia e oftalmologia (peça 194) . 
3.	A unidade hospitalar é gerida pelo Instituto Acqua - Ação, Cidadania, Qualidade Urbana e Ambiental, entidade qualificada como organização social (OS) pelo Decreto Estadual 30.855/2015, mediante o Contrato de Gestão 08/2015/SES, celebrado, em 17/9/2015, com o Estado do Maranhão, por intermédio da SES/MA (peça 194) .
4.	Os recursos repassados por conta do referido contrato de gestão, desde a celebração até o fim do exercício de 2018, foram da ordem de aproximadamente R$ 157 milhões, sendo cerca de 76,6% de recursos estaduais e 23,4% de recursos da União (peça 194) . Conforme o parágrafo terceiro da cláusula oitava da avença, os valores dos repasses financeiros ao Instituto Acqua devem ser proporcionais ao quantitativo de serviços efetivamente prestados e às metas estabelecidas.
5.	A fim de executar o contrato de gestão, o Instituto Acqua, valendo-se de regulamento próprio, contrata a aquisição de bens e serviços junto a fornecedores privados.
6.	A denúncia apensada noticiou supostas irregularidades relacionadas à prestação de serviços médicos por quatro empresas contratadas (Dio - Diagnóstico por Imagem e Oftalmologia Ltda.-ME; IDC Silva Laboratório-ME, atualmente denominada Laboratório Bom Pastor Eireli; Compeet Serviços Administrativo de Saúde Ltda.-ME; e, Integh - Instituto de Tecnologia e Gestão Humana Ltda.-ME, atual Instituto de Tecnologia e Gestão Humana Eireli) , responsáveis, ao todo, por treze contratos de prestação de serviços em diversas especialidades. Conforme aventado pelo denunciante, haveria suspeitas quanto à correção dos procedimentos de contratação das empresas e à efetiva prestação dos serviços médicos pactuados.
7.	Assim, o escopo da auditoria foi delimitado a essas prestadoras, abrangendo seus contratos de maior materialidade.
8.	Como resultado, foram levantados os seguintes achados (peça 194) :
	a) inexecução parcial do objeto nos Contratos 02/2016 (Dio) , 03 e 35/2016 (Compeet) , 09, 10 e 13/2017 (Integh) : os contratos estabeleciam metas mensais de realização de exames e consultas, conforme o caso, e continham cláusulas prevendo a redução proporcional do valor acordado na hipótese de descumprimento da meta, porém verificou-se a realização de pagamento integral às prestadoras nos meses em que as metas não foram alcançadas;
	b) diversos descumprimentos do regulamento de Aquisições do Instituto Acqua nos processos de seleção e contratação das empresas (Contratos 02 e 03/2016, 07, 09, 10, 12 e 15/2016) , como: falhas e omissões na descrição do objeto no edital; imprecisão na descrição do objeto no contrato; ausência de comprovação da publicação do edital; não indicação, no edital, da origem dos recursos e do critério de economicidade para escolha do prestador; não exigência de apresentação do detalhamento dos custos dos serviços descritos na proposta; não utilização da modalidade adequada de seleção ante o valor estimado para o contrato; e, prorrogações sucessivas de contrato;
	c)  execução dos Contratos 02/2016 e 35/2016 em desacordo com as condições pactuadas em seus respectivos objetos, uma vez que se constatou a realização de procedimentos não previstos nas cláusulas avençadas;
	d) inconsistências nas apurações de quantitativos de produção estabelecidos nos contratos: fichas de atendimento com preenchimento incompleto inviabilizando a verificação do efetivo atendimento; contabilização de consultas supostamente não realizadas ou com agendamento equivocado; inclusão, na produção, das consultas realizadas por médico servidor público estadual; e, falhas na alimentação do Sistema Klinikos com confusão de procedimentos pertencentes a diferentes relações contratuais;
	e) deficiências na implementação dos procedimentos de controle da gestão dos contratos celebrados pela OS com prestadores de serviços: ausência de controles para verificar o cumprimento da carga horária dos profissionais a serem disponibilizados conforme cláusula contratual; e, não verificação do cumprimento da obrigação contratual da empresa em disponibilizar médico com título de especialista;
	f) deficiências nas normas internas da SES/MA para disciplinar o controle da gestão dos contratos celebrados pela OS com prestadores de serviço: não há mecanismos de controle sobre as etapas de seleção, contratação e aditamento dos contratos celebrados pela OS, em desacordo com o art. 26, §§ 4º e 5º, do Decreto Estadual 31.398/2015, que determina a realização de checagens amostrais periódicas sobre os processos de aquisição de bens e serviços, com observância do regulamento de compras e contratações pela OS parceira;
	g) manutenção do contrato com os fornecedores após doze meses de vigência sem verificar a conformidade com o valor de mercado, contrariando disposição contida no item 5 do Regulamento de Aquisição de Bens e Serviços do Instituto Acqua;
	h) inconsistências na identificação e registro de profissionais da equipe cirúrgica responsável pelos procedimentos realizados;
	i) utilização não racional de recursos médicos disponíveis, com possível prejuízo à ampliação da quantidade de atendimento a pacientes em lista de espera;
	j) comunicação periódica efetuada pela direção do hospital ao Ministério Público, à Câmara de Vereadores e a veículos de imprensa sobre o atendimento ao usuário (boa prática) .
9.	Além dessas constatações, a equipe de fiscalização efetuou exames relacionados a pontos específicos tratados na denúncia, porém sem obter elementos conclusivos que levassem à confirmação de indícios de irregularidade (itens 200/214-peça 194) , a saber:
	a) falta de transparência na contratação das empresas prestadoras de serviço ao hospital em face da existência de relações de parentesco de médicos contratados com personalidades políticas ligadas à administração municipal de Pinheiro/MA; vínculos entre determinadas prestadoras de serviços; e, suposta falta de robustez de empresas contratadas:
	a.1) não foi possível constatar, ou afastar, vínculos políticos;
	a.2) o médico José Eduardo Sarmento Pires de Sá era diretor técnico da Empresa Compeet enquanto seu pai, o médico Francisco de Assis Pires de Sá, era diretor técnico da Empresa Laboratório Bom Pastor (atual denominação de I.D.C. Silva Laboratório) , o que confirmava o vínculo entre as duas Empresas; 
	a.3) com exceção da empresa Dio, que mantinha empregados com vínculo laboral registrados na Rais, as demais empresas operavam como intermediadoras de mão-de-obra especializada, sem vínculo nos termos da legislação trabalhista;
	b) inexecução de jornadas de trabalho ou má qualidade dos serviços médicos prestados, tendo em vista que nas escalas médicas constariam profissionais submetidos a cargas horárias excessivas e/ou sem registro no Conselho Federal de Medicina (CFM) das especialidades médicas para as quais foram contratados:
	b.1) não foi possível apurar a alegação de não cumprimento da integralidade das jornadas de trabalho devido a falhas no sistema de gestão, conforme descrito no item 8.e retro;
	b.2) não foram obtidos elementos indicativos de existência de carga horária excessiva;
	b.3) a maioria dos médicos selecionados em amostra tinha o correspondente título de especialista registrado no CFM.
10.	Os achados relacionados no item 8 supra foram objeto de propostas de audiências (alínea "a") , bem como de expedição de determinações e recomendação (demais alíneas) .
11.	No tocante à audiências, foram ouvidos os dirigentes do Instituto Acqua, Sr. Antônio Evilásio de Aguiar Neto (Gerente Administrativo) e Sra. Paula Cristina de Assis Nascimento (Diretora) , por terem expedido os editais e celebrado os contratos com as empresas prestadoras de serviços médicos sem atentarem para a necessidade de estabelecer parâmetros objetivos para o cálculo do valor proporcional dos serviços vinculados a cada meta pactuada, embora existisse, nos referidos contratos, cláusula que determina, no caso de não atingimento das metas de procedimentos, consultas ou exames acordadas, o pagamento proporcional aos quantitativos atingidos, em ofensa ao art. 7º c/c 17 da Lei Estadual 7.066/1998 e aos itens 1 e 5 do então vigente Regulamento de Aquisição de Bens e Serviços do Instituto Acqua para o Contrato de Gestão 8/2015/SES, o que inviabilizou, na prática, a aplicação da mencionada cláusula contratual, impactando a boa gestão dos recursos públicos sob responsabilidade da entidade por representar risco de dano ao erário por pagamento de serviços em quantitativo superior ao realizado, que não pôde ser quantificado tendo em vista o não estabelecimento desses parâmetros.  
12.	Os responsáveis alinharam, como argumentos principais:
	a) a inclusão da cláusula foi ocasionada por equívoco, porque os contratos não remuneram somente os procedimentos pactuados, mas também custos fixos decorrentes da disponibilização de profissionais e outros itens;
	c) as metas estabelecidas para as empresas são superiores às do contrato de gestão, de forma a garantir o cumprimento deste último;
	d) as metas do contrato de gestão vêm sendo cumpridas integralmente;
	e) a própria SES/MA editou norma que estabelece que o cumprimento maior ou igual a 85% das metas de produção assistencial do contrato de gestão não implicará desconto nos repasses. 
13.	A SecexSaúde não acolheu as justificativas, tendo em vista que:
	a) todos os contratos firmados com as prestadoras estabelecem que o pagamento deve ser feito com base na efetiva realização de serviços;
	b) a meta para pagamento nos contratos foi expressa em quantitativos de procedimentos, em vez da disponibilização de profissionais;
	c) as metas fixadas para os prestadores não se confundem com as metas do contrato de gestão, cujo cumprimento não pode ser utilizado para justificar o pagamento integral às empresas, que não alcançaram as metas de produção fixadas;
	d) as normas referentes ao contrato de gestão não se aplicam aos contratos firmados entre o Instituto Acqua e seus fornecedores.
14.	Após analisar os quantitativos de produção verificados nos Contratos 02, 03 e 35/2016; 09, 10 e 13/2017, a SecexSaúde concluiu que houve pagamento integral sem o correspondente atingimento das metas. Nesse contexto, considerou que, embora tenha havido infração ao princípio da economicidade, não seria possível quantificar eventual dano ante a ausência de parâmetros objetivos para o cálculo do valor proporcional dos serviços vinculados a cada meta. Como encaminhamento, foi proposto aplicar-se a multa do art. 58, inciso II, da Lei 8.443/1992 aos dirigentes do Instituto Acqua.
15.	Concordo apenas parcialmente com a unidade técnica.
16.	De fato, o atingimento das metas do contrato de gestão não supre o descumprimento das metas estabelecidas no âmbito das avenças firmadas entre o Instituto Acqua e as empresas prestadoras de serviços médicos. De outro lado, não há como afirmar, com certeza, que houve prejuízo ao princípio da economicidade.
17.	Aqui, há que se dar razão parcial aos responsáveis quando afirmam que o objeto dos contratos não se limitava à realização das metas de produção, mas incluía outros itens, que também deveriam ser remunerados e que poderiam ter compensado o não atingimento das metas. Nesse sentido, veja-se a descrição do objeto do Contrato 02/2016 (peça 144-fl.56) :
	
18.	No Contrato 36/2016, tem-se (peça 151 - fl. 41) :
 
19.	A cláusula 1.2 do Contrato 09/2017 (peça 148 - fls. 99/100) também prevê a disponibilização dos profissionais e alguns parâmetros mínimos em parte do objeto, a saber, "a cobertura, nas 24h do dia, todos os dias do mês com, no mínimo, dois profissionais médicos especialistas em cirurgia geral, presencial, realizando procedimentos cirúrgicos (mínimo 12 ao dia) e urgências, bem como realizando consultas no ambulatório, meta mensal: 550 consultas, bem como acompanhamento da evolução dos pacientes". No entanto, a cláusula 1.3 prevê o pagamento proporcional apenas no caso do descumprimento da meta de consultas. 
20.	De modo semelhante, o Contrato 13/2017 (peça 149 - fls. 01/02) preceitua a disponibilização de 4 pediatras para realização de consultas (400 por mês) e atuação na UTI pediátrica, com desconto proporcional ante o descumprimento da meta de consultas.
21.	Além disso, observa-se que, no Contrato 03/2016, o objeto contratado se constitui na disponibilização de profissional diarista para a realização de procedimentos de ultrassonografia agendados e sobreaviso, com média mensal esperada de 600 procedimentos (peça 145 - fl. 112) .  Nesse caso, o parâmetro lançado no contrato tem redação ambígua, que deixa dúvidas se a meta mencionada é o valor mínimo, a média ou uma estimativa.
22.	Dessa forma, observa-se que os contratos contêm imprecisões na descrição dos objetos, assim como misturam itens a serem remunerados com base em resultados e outros itens remuneráveis a partir de disponibilização, como mão-de-obra e, até mesmo, equipamento. Ademais, conforme apontado no relatório de fiscalização (peça 194 - itens 74, 82, 89 e 92) , o termo de referência e o edital não exigiram a apresentação da composição dos custos da proposta das empresas contratadas, o que levou as proponentes a apresentar orçamento apenas com o valor global da oferta, sem discriminar o custo individualizado dos itens componentes do contrato. Nessas condições, ainda que estivessem estabelecidos os parâmetros para desconto por metas não alcançadas, não haveria como aplicá-los. Por outro lado, se os custos tivessem sido devidamente especificados nas avenças, bastaria, em princípio, efetuar o desconto proporcional e direto naqueles itens relacionados ao não atingimento. Por conseguinte, as falhas apontadas na formulação das contratações podem ser consideradas como as causas primordiais que ocasionaram a inviabilidade de se aplicar o desconto proporcional e avaliar a repercussão do não atingimento das metas pactuadas nos contratos firmados entre o Instituto Acqua e seus fornecedores. 
23.	Nesse contexto, cabe afastar a aplicação de multa ao Sr. Antônio Evilásio e à Sra. Paula Nascimento consoante proposto na instrução; a uma, porque não há meio seguro de aferir o equilíbrio das avenças ou firmar juízo sobre eventual ocorrência de dano; a duas, porque os dirigentes da instituição não foram questionados sobre os fatores acima, os quais deram origem ao indício de irregularidade objeto da audiência ora examinada; a três, porque não se faz mais oportuno perquirir as referidas questões neste estágio de conclusão do processo.
24.	A partir das diversas constatações da auditoria relativas a deficiências de governança e de gestão dos contratos de prestação de serviços ao hospital, a SecexSaúde formulou propostas de determinação e recomendação a serem endereçadas à SES/MA, unidade responsável pelo controle de primeira ordem do contrato de gestão firmado com o Instituto Acqua. Acolho tais proposições integralmente, considerando que se encontram adequadas às circunstâncias incidentes no caso e às disposições da Resolução-TCU 315/2020, como demonstrado na instrução. Todavia, penso ser necessário fixar prazo de atendimento mais elastecido do que o aventado pela unidade técnica, em face das dificuldades decorrentes da pandemia.  
25.	A propósito, observo que, nesse encaminhamento, há sugestão de expedir determinação no sentido de que a SES/MA estabeleça mecanismos de aperfeiçoamento dos procedimentos de formalização e fiscalização dos contratos, a fim de garantir a inclusão de cláusulas contratuais que definam parâmetros claros para apuração e valoração dos quantitativos de serviços prestados. Diante das considerações tecidas anteriormente sobre as imprecisões na definição dos objetos e dos orçamentos dos contratos firmados pelo Instituto Acqua, penso que se possa detalhar essa matéria na mencionada proposição.
III- Contratação oriunda do Pregão Presencial 102/2016 - POE/MA, destinada a atender demanda da Empresa Maranhense de Serviços Hospitalares (Emserh) , por meio da aquisição de insumos hospitalares
26.	Constou do relatório de auditoria (peça 194) que a Empresa Maranhense de Serviços Hospitalares (Emserh) é empresa pública criada pela Lei Estadual 9.732/2012, dotada de personalidade jurídica de direito privado e patrimônio próprio, vinculada à SES/MA, com atuação em todo o território estadual.
27.	A entidade tem como objetivo a prestação de serviços gratuitos de assistência médico-hospitalar, ambulatorial e farmacêutica, de apoio diagnóstico e terapêutico à comunidade, assim como a prestação de apoio às instituições de ensino, pesquisa e extensão. A Emserh é responsável pela gestão de 41 unidades de saúde na capital e no interior do estado, o que corresponde a cerca de 70% das unidades de saúde estaduais.
28.	Visando à aquisição de materiais médico-hospitalares (seringas e outros) para atender demanda da Emserh, a Comissão Central Permanente de Licitação do Governo do Estado do Maranhão (CCL) realizou o Pregão Presencial 102/2016-POE/MA, que resultou na Ata de Registro de Preços 049/2017-CCL, celebrada no valor de R$ 147.113.720,00 com a Empresa T R Hortegal EPP (CNPJ 35.190.859/0001-95) .
29.	Segundo denunciado no 	TC Processo 017.691/2017-6 (apenso) , a T R Hortegal pertencia ao médico Talvane Ribeiro Hortegal, que era servidor da SES/MA, motivo pelo qual a Empresa não poderia contratar com o Estado do Maranhão. 
30.	Na instrução inicial da denúncia (peça 06 do TC Processo 017.691/2017-6) , foi informado que não havia registro de que recursos federais seriam utilizados na aquisição em tela. Consequentemente, foi proposto não conhecer da denúncia quanto a este ponto. 
31.	Não obstante a falta de elementos firmes sobre a utilização de recursos do FNS no certame, os trabalhos de auditoria trataram da questão denunciada.
32.	Na fiscalização (peça 194) , foi confirmado que o aludido servidor da SES/MA era sócio-administrador da Empresa T R Hortegal. Contudo, verificou-se que não houve a formalização de contratos com base na ata e que esta foi cancelada pela CCL. A Emserh informou também que foi aplicada à mencionada Empresa, em razão do descumprimento do art. 7º da Lei 10.520/2002, a penalidade de impedimento de licitar e contratar com a Administração Pública Estadual pelo prazo de cinco anos, assim como foi efetuado seu descredenciamento nos sistemas de cadastramento de fornecedores do Estado do Maranhão.
33.	Como foram realizados novos procedimentos de licitação e contratação de outras fornecedoras para os itens demandados, a equipe de fiscalização direcionou os exames para verificar se eventualmente a empresa registrada na ata cancelada teria sido indiretamente beneficiada por meio de outras empresas contratadas em sua substituição para os mesmos fornecimentos. A partir dos testes efetuados, não se identificou indício da existência de contratos ou pagamentos efetivados pela SES/MA à empresa denunciada ou possíveis vínculos empresariais entre esta e as demais sociedades, que pudessem indicar a contratação da T R Hortegal, diretamente ou por meio de empresa interposta, para fornecer total ou parcialmente os bens de que tratou a ARP 049/2017-CCL.  
IV - Conclusão
  
34.	A presente fiscalização destinou-se a verificar aspectos de conformidade da execução do Contrato de Gestão 08/2015/SES, celebrado entre a SES/MA e a OS Instituto Acqua para administração do Hospital Regional da Baixada Maranhense Dr. Jackson Lago, bem como para apurar fatos denunciados em processo apensado, que abordou irregularidades na prestação de serviços médicos no âmbito da unidade hospitalar e em certame licitatório realizado para aquisição de insumos médicos para a Empresa Maranhense de Serviços Hospitalares.
35.	No tocante à conformidade, foram contatadas deficiências de governança e de gestão dos contratos de prestação de serviços ao hospital, achados que serão objeto de determinações, recomendação e ciência à Secretaria de Estado da Saúde do Maranhão.
36.	Com relação à denúncia, o Tribunal deve conhecê-la no que se refere às alegadas irregularidades na prestação de serviços médicos para considerá-la parcialmente procedente. Nesse caso, as proposições formuladas quanto aos aspectos de conformidade se afiguram como medidas suficientes para sanear as falhas constatadas.
37.	Por fim, considerando que não ficou confirmada a utilização de recursos federais na aquisição objeto do Pregão Presencial 102/2016-POE/MA, cabe não conhecer da denúncia relativamente ao assunto. De todo modo, cumpre observar que a incerteza quanto à presença do requisito não acarreta repercussão relevante para o controle externo, pois houve perda de objeto do questionamento do denunciante, tendo em vista o cancelamento da ata que resultou do pregão.   
Feitas as considerações pertinentes ao caso, manifesto-me por que o Tribunal aprove o Acórdão que ora submeto à deliberação deste Colegiado.
TCU, Sala das Sessões, em 16 de fevereiro de 2022.
AUGUSTO SHERMAN CAVALCANTI 
Relator